---
title: Análise exploratória sobre mortalidade por psicoativos no Brasil e no Espírito
  Santo
author: "Caroline de Oliveira"
date: "2024-10-17"
output:
  bookdown::html_document2: 
    toc: true
    toc_float: true
    latex_engine: xelatex
  bookdown::pdf_document2: default
editor_options: 
  markdown: 
    wrap: 72
---

```{r, warning = FALSE, message=FALSE, echo=FALSE, include=FALSE}


library(gridExtra)
library(plotly)
library(scales)
library(readxl)
library(ggplot2)
library(readr)
library(plotly)
library(dplyr)
library(data.table)
library(lubridate)
library(ggplot2)
library(RColorBrewer)
library(reactR)
library(htmltools)
library(reactable)
library(stringr)
library(sidrar)
library(janitor)
library(readxl)
library(knitr)
library(kableExtra)
library(tidyverse)
library(latex2exp)
library(geobr)
library(scales)
library(sf)
library(lwgeom)
library(grid)
library(patchwork)
library(ggpubr)

# paleta de series === CORES VIVAS (primárias) POIS AS LINHAS SÃO FINAS


paleta_series <- manual_pal(c("#010440","#ff7f00","#1e96fc", "#ff6392", 
                              "#009D00","#9381ff" ,"#e31a1c", "#25a18e"
                        ))

# paleta de histograma === SIMILAR A DE SÉRIES PORÉM COM CORES MAIS AGRADÁVEIS DE OLHAR

paleta_hist <- manual_pal(c("#A6CEE3", "#FB9A99", "#FFDB58", "#1F78B4",
                            "#B2DF8A","#33A02C", "#8F8164"
                            ))
#TAMANHO DO TEXTO DA LEGENDA
size_titulo_legenda <- 12
size_texto_legenda <- 10


```


```{r eval=FALSE, include=FALSE}
source("Bases/leitura_filtragem.R")
```

```{r include=FALSE}

dados_br_total <- c()

for (ano in 2013:2022) {
  
  df <- readRDS(paste0("Bases/bases_de_dados/dados_", ano,".rds"))
  dados_br_total <- bind_rows(df,dados_br_total)
  
}


#ADICIONANDO COLUNAS EXTRAS

#criar coluna do ano em que o obito ocorreu
dados_br_total$DTOBITO <- ymd(dados_br_total$DTOBITO)
dados_br_total$ANOOBITO <- year(dados_br_total$DTOBITO)

#criar coluna da idade em anos completos
dados_br_total$DTNASC  <- ymd(dados_br_total$DTNASC)  
dados_br_total$DTOBITO  <- ymd(dados_br_total$DTOBITO)
dados_br_total$IDADE2  <- floor(interval(start  =  dados_br_total$DTNASC , 
                                   end = dados_br_total$DTOBITO) / years(1)) # arrendondado p baixo - anos completos


#codigos UF

codigosUF <- read_table("Bases/var_extras_UF.txt")

codigosUF$codigoUF <- as.character(codigosUF$codigoUF)


# criando a var codigosUF

dados_br_total <- dados_br_total %>% 
  mutate(
    codigoUF = substr(as.character(CODMUNOCOR), 1, 2)
  )

dados_br_total <- inner_join(dados_br_total, codigosUF, by = "codigoUF")



dados_es_total <- dados_br_total %>%
  filter(Sigla == "ES")


#ler codigos das cids que tem a ver com uso de psicoativos
codigos_psic <- readLines("Bases/codigos_psic.txt")



#---------- Filtrar cids na variavel CAUSABAS

### BR PSIC
dados_br_psic <- dados_br_total%>%
  filter(str_detect(toupper(CAUSABAS), paste(codigos_psic, collapse = "|")))

### ES PSIC
dados_es_psic <- dados_es_total %>%
  filter(str_detect(toupper(CAUSABAS), paste(codigos_psic, collapse = "|")))



```

<br>

# Introdução

Este relatório busca examinar as variáveis sociodemográficas presentes na base de dados do Sistema de Informação sobre Mortalidade (SIM) em relação às mortes por psicoativos ocorridas no Brasil e no estado do Espírito Santo entre os anos de 2013 e 2022. 

Para obter os dados de morte por psicoativos foram usados os Códigos Diagnósticos (CID 10) . No decorrer deste relatório serão abordadas mais detalhadamente informações sobre:

- **i.** CID's;\
- **ii.** Variáveis sociodemográficas como Idade, Gênero, Raça, Escolaridade e Estado Civil;\
- **iii.** Variáveis sociodemográficas para as CIDs com maior número de casos;\


# Informações Sobre as CID's

A Classificação Internacional de Doenças e Problemas Relacionados à Saúde (também conhecida como Classificação Internacional de Doenças -- CID 10) é publicada pela Organização Mundial de Saúde (OMS) e visa padronizar a codificação de doenças e outros problemas relacionados à saúde. (MEDICINA NET, 2024)

Dentro dessa classificação da CID-10 é possível encontrar diversas CID's, que representam mortes causadas por psicoativos, dentre elas, diversas foram selecionadas para a realização dessas análises. A lista completa desse segmento da CID-10 pode ser vista a seguir:

```{r echo=FALSE}

CIDS <- read_excel("CIDS2.xlsx")
tabela_redutiva <- reactable::reactable(CIDS,
                                        groupBy = c("CID", "Subdivisão"),
                                        filterable = TRUE,
                                        showSortable = TRUE,
                                        searchable = TRUE,
                                        showPageSizeOptions = TRUE,
                                        pageSizeOptions = c(10, 15, 27),
                                        defaultPageSize = 27,
                                        striped = TRUE,
                                        highlight = TRUE,
                                        theme = reactable::reactableTheme(
                                          color = "#000000",
                                          borderColor = "#dfe2e5",
                                          stripedColor = "#f6f8fa",
                                          highlightColor = "#f0f5f9",
                                          cellPadding = "8px 12px",
                                          style = list(fontFamily = "-apple-system, BlinkMacSystemFont, Segoe UI, Helvetica, Arial, sans-serif"),
                                          searchInputStyle = list(width = "100%")
                                        ))

tabela_redutiva
```


# Análise Sociodemográfica

<br>

## Estado Civil

Ao analisar os dados de estado civil, percebe-se que, enquanto a maior
parte dos falecidos totais (tanto do Brasil quanto do Espírito Santo) é
casada, quando se observa os falecidos por psicoativos, a maior parte
deles é solteira. Esse fenômeno acontece tanto a nível estadual quando a
nível nacional. Vale ressaltar que o número de dados não disponíveis (NA)
nessa variável também foi elevado e pode ter influenciado os dados.

É válido mencionar que por se tratar de uma informação que requer certa
formalidade e inclusive documentação que comprove o vínculo afetivo, os dados podem não ser eficientes em expressar se os falecidos tinham de fato um companheiro ou
companheira com quem se relacionavam.

<br>

```{r include=FALSE}
## Preparação dos gráficos
## BR ##
dados_prop_estciv_br <- dados_br_total %>%
  group_by(ESTCIV) %>%
  summarise(n = n()) %>%
  mutate(p = n/sum(n), LOC = "Brasil")
barplot_estciv_br <-  ggplot(dados_prop_estciv_br, aes(x = fct_reorder(ESTCIV,p), y = p, fill = ESTCIV)) +
  geom_bar(stat = "identity", aes(text  = paste("<br>Percentual: ", p, "%",
                                                "<br>Estado Civil: ", ESTCIV)))+

  scale_fill_manual(values=paleta_hist(5))+
  theme_minimal() +
  labs(title = "Óbitos por estado civil no Brasil",
       x = " Estado Civil",
       y = "Proporção (%) ",
       fill = "Estado civil")+
  theme_classic()+
  theme(
    plot.title = element_text(size = 16, face = "bold"),   # Tamanho e estilo do título do gráfico
    axis.title = element_text(size = 15),                 # Tamanho dos títulos dos eixos
    axis.text = element_text(size = 12),      # Tamanho dos textos dos eixos
    axis.text.x = element_blank(),                  # Tamanho dos textos dos eixos
    legend.title = element_text(size = size_titulo_legenda),
    legend.text = element_text(size = size_texto_legenda))
## ES ##
dados_prop_estciv_es <- dados_es_total %>%
  group_by(ESTCIV) %>%
  summarise(n = n()) %>%
  mutate(p= round((n/sum(n))*100, 2), LOC = "Brasil")

barplot_estciv_es <- ggplot(dados_prop_estciv_es, aes(x = fct_reorder(ESTCIV,p), y = p, fill = ESTCIV)) +
  geom_bar(stat = "identity", aes(text  = paste("<br>Percentual: ", p, "%",
                                                "<br>Estado Civil: ", ESTCIV)))+
  scale_fill_manual(values=paleta_hist(5))+
  theme_classic() +
  labs(title = "Óbitos no Espírito Santo por estado civil",
       x = "Estado Civil ",
       y = "Proporção (%) ",
       fill= 'Estado civil')+
  theme(
    plot.title = element_text(size = 16, face = "bold"),   # Tamanho e estilo do título do gráfico
    axis.title = element_text(size = 15),                 # Tamanho dos títulos dos eixos
    axis.text = element_text(size = 12),
    axis.text.x = element_blank(),# Tamanho dos textos dos eixos
    legend.title = element_text(size = size_titulo_legenda),
    legend.text = element_text(size = size_texto_legenda))
 
```
```{r include=FALSE}
## Preparação dos gráficos
## BR PSIC##
dados_prop_estciv_br.psic <- dados_br_psic %>%
  group_by(ESTCIV) %>%
  summarise(n = n()) %>%
  mutate(p= round((n/sum(n))*100, 2), LOC = "Brasil")

barplot_estciv_br_psic <- ggplot(dados_prop_estciv_br.psic, aes(x = fct_reorder(ESTCIV, p), y = p, fill = ESTCIV)) +
  geom_bar(stat = "identity", aes(text  = paste("<br>Percentual: ", p, "%",
                                                "<br>Estado Civil: ", ESTCIV)))+
  scale_fill_manual(values=paleta_hist(5))+
  theme_minimal() +
  labs(title = "Óbitos por psicoativos a partir do estado civil no Brasil",
       x = "Estado Civil ",
       y = "Proporção (%) ",
       fill= 'Estado civil')+
  theme_classic()+
  theme(
    plot.title = element_text(size = 14, face = "bold"),   # Tamanho e estilo do título do gráfico
    axis.title = element_text(size = 15),                 # Tamanho dos títulos dos eixos
    axis.text = element_text(size = 12),
    axis.text.x = element_blank(),# Tamanho dos textos dos eixos
    legend.title = element_text(size = size_titulo_legenda),
    legend.text = element_text(size = size_texto_legenda))

##ES PSIC##

dados_prop_estciv_es.psic <- dados_es_psic %>%
  group_by(ESTCIV) %>%
  summarise(n = n()) %>%
  mutate(p= round((n/sum(n))*100, 2), LOC = "Brasil")


barplot_estciv_es_psic <- ggplot(dados_prop_estciv_es.psic, aes(x = fct_reorder(ESTCIV, p), y = p, fill = ESTCIV)) +
  geom_bar(stat = "identity", aes(text  = paste("<br>Percentual: ", p, "%",
                                                "<br>Estado Civil: ", ESTCIV)))+
  scale_fill_manual(values=paleta_hist(5))+
  theme_minimal() +
  labs(title = "Óbitos por psicoativos a partir do estado civil no Espírito Santo",
       x = "Estado Civil ",
       y = "Proporção (%) ",
       fill= 'Estado civil')+
  theme_classic()+
  theme(
    plot.title = element_text(size = 14, face = "bold"),   # Tamanho e estilo do título do gráfico
    axis.title = element_text(size = 15),                 # Tamanho dos títulos dos eixos
    axis.text = element_text(size = 12),
    axis.text.x = element_blank(),# Tamanho dos textos dos eixos
    legend.title = element_text(size = size_titulo_legenda),
    legend.text = element_text(size = size_texto_legenda))

```





```{r out.width = "100%", echo=FALSE}

subplot(style(ggplotly(barplot_estciv_br, tooltip = "text"),
              showlegend = T)  |> 
          layout(legend = list(orientation = "h",
                               xanchor = "center",
                               x = 0.5),
                 annotations = list(x = 0.2 ,
                                    y = 1.05,
                                    text = "Mortes Totais BR",
                                    showarrow = F, 
                                    xref='paper', 
                                    yref='paper'),
                 xaxis = list(tickfont = list(size = 10)),
                 yaxis = list(tickfont = list(size = 10))),
        style(ggplotly(barplot_estciv_es, tooltip = "text"), 
              showlegend = FALSE)  |> 
          layout(annotations = list(x = 0.6 ,
                                    y = 1.05,
                                    text = "Mortes Totais ES",
                                    showarrow = F,
                                    xref='paper', 
                                    yref='paper'),
                 xaxis = list(tickfont = list(size = 10)),
                 yaxis = list(tickfont = list(size = 10))))  |> 
  layout(title =  'Porcentagem de Mortes Relacionadas por Estado Civil')


## PSIC ##
subplot(style( ggplotly(barplot_estciv_br_psic, tooltip = "text"), showlegend = T)  |> 
          layout(legend = list(orientation = "h",
                               xanchor = "center",
                               x = 0.5),
                 annotations = list(x = 0.2 ,
                                    y = 1.05,
                                    text = "Mortes Psicoativos BR",
                                    showarrow = F,
                                    xref='paper',
                                    yref='paper'),
                 xaxis = list(tickfont = list(size = 10)),
                 yaxis = list(tickfont = list(size = 10))),
        style(ggplotly(barplot_estciv_es_psic, tooltip = "text"), showlegend = F)  |> 
          layout(annotations = list(x = 0.6 ,
                                    y = 1.05,
                                    text = "Mortes Psicoativos ES",
                                    showarrow = F,
                                    xref='paper',
                                    yref='paper'),
                 xaxis = list(tickfont = list(size = 10)),
                 yaxis = list(tickfont = list(size = 10)))) |>
  layout(title = '')
```

<br>
```{r include=FALSE}
## Preparação para gráficos ##
### ------------- GRÁFICOS DE PROPORÇÃO -------------
## ES
#1 Criando data frame com proporção
dados.estciv.es.series <- data.frame(
  dados_es_total %>% group_by(ANOOBITO, ESTCIV) %>%
    summarise(N.obitos = n())
)
dados.estciv.es.series <- dados.estciv.es.series %>%
  group_by(ANOOBITO) %>%
  mutate(total_mortes = sum(N.obitos),
         porcentagem = (N.obitos / total_mortes) * 100) %>%
  ungroup()

#2 Criar o gráfico
grafico_prop_estciv_es <- ggplot(dados.estciv.es.series, aes(x = factor(ANOOBITO), y = porcentagem, fill = ESTCIV,text  = paste("Ano: ", factor(ANOOBITO),
                                                                                                                                "<br>Percentual: ",round(porcentagem, 2),"%",
                                                                                                                                "<br>Estado Civil: ", ESTCIV))) +
  geom_bar(stat = "identity", position = "stack") +
  scale_fill_manual(values =  (paleta_hist(5)))+
  labs(
    title = "Proporção de Mortes no Espírito Santo por Estado civil e Ano",
    y = "Porcentagem (%)",
    x = "",
    fill = "Estado Civil"
  )+
  theme_classic()+
  theme(
    plot.title = element_text(size = 14),   # Tamanho e estilo do título do gráfico
    axis.title = element_text(size = 15),                 # Tamanho dos títulos dos eixos
    axis.text = element_text(size = 12),                  # Tamanho dos textos dos eixos
    legend.title = element_text(size = size_titulo_legenda),
    legend.text = element_text(size = size_texto_legenda))

## BR
#1 Criando data frame com proporção
dados.estciv.br.series <- data.frame(
  dados_br_total %>% group_by(ANOOBITO, ESTCIV) %>%
    summarise(N.obitos = n())
)
dados.estciv.br.series <- dados.estciv.br.series %>%
  group_by(ANOOBITO) %>%
  mutate(total_mortes = sum(N.obitos),
         porcentagem = (N.obitos / total_mortes) * 100) %>%
  ungroup()

#2 Criar o gráfico
grafico_prop_estciv_br <- ggplot(dados.estciv.br.series,
                                 aes(x = factor(ANOOBITO),
                                     y = porcentagem, fill = ESTCIV,text  = paste("Ano: ", factor(ANOOBITO),
                                                                                  "<br>Percentual: ",round(porcentagem, 2),"%",
                                                                                  "<br>Estado Civil: ", ESTCIV))) +
  geom_bar(stat = "identity", position = "stack") +
  scale_fill_manual(values =  (paleta_hist(5)))+
  labs(
    title = "Proporção de Mortes no Brasil por Estado civil e Ano",
    y = "Porcentagem (%)",
    x = "",
    fill = "Estado Civil"
  )+
  theme_classic()+
  theme(
    plot.title = element_text(size = 14),   # Tamanho e estilo do título do gráfico
    axis.title = element_text(size = 15),                 # Tamanho dos títulos dos eixos
    axis.text = element_text(size = 12),                  # Tamanho dos textos dos eixos
    legend.title = element_text(size = size_titulo_legenda),
    legend.text = element_text(size = size_texto_legenda))

### ESTADO CIVIL POR PSICOATIVO
## ES PSIC
#1 Criando data frame com proporção
dados.estciv.es.series.psic <- data.frame(
  dados_es_psic %>% group_by(ANOOBITO, ESTCIV) %>%
    summarise(N.obitos = n())
)
dados.estciv.es.series.psic <- dados.estciv.es.series.psic %>%
  group_by(ANOOBITO) %>%
  mutate(total_mortes = sum(N.obitos),
         porcentagem = (N.obitos / total_mortes) * 100) %>%
  ungroup()

#2 Criar o gráfico
grafico_prop_estciv_es_psic <- ggplot(dados.estciv.es.series.psic, aes(x = factor(ANOOBITO),
                                                                       y = porcentagem,
                                                                       fill = ESTCIV,text  = paste("Ano: ", factor(ANOOBITO),
                                                                                                   "<br>Percentual: ",round(porcentagem, 2),"%",
                                                                                                   "<br>Estado Civil: ", ESTCIV))) +
  geom_bar(stat = "identity", position = "stack") +
  scale_fill_manual(values =  (paleta_hist(5)))+
  labs(
    title = "Proporção de Mortes por Psicoativos no ES por Estado civil e Ano",
    y = "Porcentagem (%)",
    x = "",
    fill = "Estado Civil"
  )+
  theme_classic()+
  theme(
    plot.title = element_text(size = 13),   # Tamanho e estilo do título do gráfico
    axis.title = element_text(size = 15),                 # Tamanho dos títulos dos eixos
    axis.text = element_text(size = 12),                  # Tamanho dos textos dos eixos
    legend.title = element_text(size = size_titulo_legenda),
    legend.text = element_text(size = size_texto_legenda))

## BR PSIC
#1 Criando data frame com proporção
dados.estciv.br.series.psic <- data.frame(
  dados_br_psic %>% group_by(ANOOBITO, ESTCIV) %>%
    summarise(N.obitos = n())
)
dados.estciv.br.series.psic <- dados.estciv.br.series.psic %>%
  group_by(ANOOBITO) %>%
  mutate(total_mortes = sum(N.obitos),
         porcentagem = (N.obitos / total_mortes) * 100) %>%
  ungroup()
#2 Criar o gráfico
grafico_prop_estciv_br_psic <- ggplot(dados.estciv.br.series.psic, aes(x = factor(ANOOBITO),
                                                                       y = porcentagem,  fill = ESTCIV,text  = paste("Ano: ", factor(ANOOBITO),
                                                                                                                     "<br>Percentual: ",round(porcentagem, 2),"%",
                                                                                                                     "<br>Estado Civil: ", ESTCIV))) +
  geom_bar(stat = "identity", position = "stack") +
  scale_fill_manual(values =  (paleta_hist(5)))+
  labs(
    title = "Proporção de Mortes por psicoativos no Brasil por Estado civil e Ano",
    y = "Porcentagem (%)",
    x = "",
    fill = "Estado Civil"
  )+
  theme_classic()+
  theme(
    plot.title = element_text(size = 13),   # Tamanho e estilo do título do gráfico
    axis.title = element_text(size = 15),                 # Tamanho dos títulos dos eixos
    axis.text = element_text(size = 12),                  # Tamanho dos textos dos eixos
    legend.title = element_text(size = size_titulo_legenda),
    legend.text = element_text(size = size_texto_legenda))
```


<br>

```{r out.width = "100%", echo=FALSE}

subplot(style(ggplotly(grafico_prop_estciv_br, tooltip = "text"),
              showlegend = T)  |> 
          layout(legend = list(orientation = "h",
                               xanchor = "center",
                               x = 0.5),
                 annotations = list(x = 0.2 ,
                                    y = 1.05,
                                    text = "Mortes Totais BR",
                                    showarrow = F, 
                                    xref='paper', 
                                    yref='paper'),
                 xaxis = list(tickfont = list(size = 10)),
                 yaxis = list(tickfont = list(size = 10))),
        style(ggplotly(grafico_prop_estciv_es, tooltip = "text"), 
              showlegend = FALSE)  |> 
          layout(annotations = list(x = 0.6 ,
                                    y = 1.05,
                                    text = "Mortes Totais ES",
                                    showarrow = F,
                                    xref='paper', 
                                    yref='paper'),
                 xaxis = list(tickfont = list(size = 10)),
                 yaxis = list(tickfont = list(size = 10))))  |> 
  layout(title =  'Porcentagem de Mortes Relacionadas por Estado Civil')
 
subplot(style( ggplotly(grafico_prop_estciv_br_psic, tooltip = "text"), showlegend = T)  |> 
          layout(legend = list(orientation = "h",
                               xanchor = "center",
                               x = 0.5),
                 annotations = list(x = 0.2 ,
                                    y = 1.05,
                                    text = "Mortes Psicoativos BR",
                                    showarrow = F,
                                    xref='paper',
                                    yref='paper'),
                 xaxis = list(tickfont = list(size = 10)),
                 yaxis = list(tickfont = list(size = 10))),
        style(ggplotly(grafico_prop_estciv_es_psic, tooltip = "text"), showlegend = F)  |> 
          layout(annotations = list(x = 0.6 ,
                                    y = 1.05,
                                    text = "Mortes Psicoativos ES",
                                    showarrow = F,
                                    xref='paper',
                                    yref='paper'),
                 xaxis = list(tickfont = list(size = 10)),
                 yaxis = list(tickfont = list(size = 10)))) |>
  layout(title = '')
```

<br>


## Idade

Ao analisar a variável idade, é possível seguir duas abordagens, por
anos de idade e por faixas etárias. Neste relatório serão feitas as duas análises, iniciando pelos anos de idade.

É possível observar que em todos os boxplots das idades por ano, a variabilidade dessas idades ao longo dos anos é baixa. Percebe-se também que a média de
idade de mortes geral é mais elevada que a média de idade de mortes pelo
uso de psicoativos.

```{r include=FALSE}
## BOXPLOT IDADE##
# BR TOTAL ----------------------------------------------------------------
base_boxplot_br <- dados_br_total %>%
  select(ANOOBITO, IDADE2) %>%
  filter(!is.na(ANOOBITO) & !is.na(IDADE2))
#gráfico
boxplot.anoidad.br <- base_boxplot_br %>%
  ggplot(aes( x = as.factor(ANOOBITO), y=IDADE2, group = ANOOBITO))+
  geom_errorbar(stat = "boxplot", width = 0.2)+
  geom_boxplot( fill = "#a6cee3" )+
  labs(
    title = "Brasil geral",
    x = "Ano",
    y = "Idade"
  ) +
  theme_classic() +
  scale_y_continuous(limits = c(0, 135), breaks = seq(0, 135, by = 20))+
  scale_x_discrete()+
  theme(
    plot.title = element_text(size = 12, face = "bold"),   # Tamanho e estilo do título do gráfico
    axis.title = element_text(size = 15),                 # Tamanho dos títulos dos eixos
    axis.text.x = element_text(size = 9),
    axis.text = element_text(size = 12),                   # Tamanho dos textos dos eixos
    legend.title = element_text(size = size_titulo_legenda),               
    legend.text = element_text(size = size_texto_legenda)                 # Tamanho do texto da legenda
  )

# BR PSIC ---------------------------------------------------------------------
base_boxplot_br_psic <- dados_br_psic %>%
  select(ANOOBITO, IDADE2) %>%
  filter(!is.na(ANOOBITO) & !is.na(IDADE2))

boxplot.anoidad.br.psic <- base_boxplot_br_psic %>%
  ggplot(aes( x = as.factor(ANOOBITO), y=IDADE2, group = ANOOBITO))+
  geom_errorbar(stat = "boxplot", width = 0.2)+
  geom_boxplot( fill = "#EFA1AE" )+
  labs(
    title = "Brasil, por psicoativos",
    x = "Ano",
    y = "Idade"
  ) +
  theme_classic()+
  scale_y_continuous(limits = c(0, 135), breaks = seq(0, 135, by = 20))+
  scale_x_discrete()+
  theme(
    plot.title = element_text(size = 12, face = "bold"),   # Tamanho e estilo do título do gráfico
    axis.title = element_text(size = 15),                 # Tamanho dos títulos dos eixos
    axis.text.x = element_text(size = 9),
    axis.text = element_text(size = 12),# Tamanho dos textos dos eixos
    legend.title = element_text(size = size_titulo_legenda),               
    legend.text = element_text(size = size_texto_legenda)                 # Tamanho do texto da legenda
  )

#ES TOTAL --------------------------------------------------------------

base_boxplot_es <- dados_es_total %>%
  select(ANOOBITO, IDADE2) %>%
  filter(!is.na(ANOOBITO) & !is.na(IDADE2))

boxplot.anoidad.es <- base_boxplot_es %>%
  ggplot(aes( x = as.factor(ANOOBITO), y=IDADE2, group = ANOOBITO))+
  geom_errorbar(stat = "boxplot", width = 0.2)+
  geom_boxplot( fill = "#a6cee3" )+
  labs(
    title = "Espírito Santo geral",
    x = "Ano",
    y = "Idade"
  ) +
  theme_classic() +
  scale_y_continuous(limits = c(0, 135), breaks = seq(0, 135, by = 20))+
  scale_x_discrete()+
  theme(
    plot.title = element_text(size = 12, face = "bold"),   # Tamanho e estilo do título do gráfico
    axis.title = element_text(size = 15),                 # Tamanho dos títulos dos eixos
    axis.text.x = element_text(size = 9),
    axis.text = element_text(size = 12),# Tamanho dos textos dos eixos
    legend.title = element_text(size = size_titulo_legenda),               
    legend.text = element_text(size = size_texto_legenda)                 # Tamanho do texto da legenda
  )
# ES PSIC --------------------------------------------------------------------

base_boxplot_es_psic <- dados_es_psic %>%
  select(ANOOBITO, IDADE2) %>%
  filter(!is.na(ANOOBITO) & !is.na(IDADE2))

boxplot.anoidad.es.psic <- base_boxplot_es_psic %>%
  ggplot(aes( x = as.factor(ANOOBITO), y=IDADE2, group = ANOOBITO))+
  geom_errorbar(stat = "boxplot", width = 0.2)+
  geom_boxplot( fill = "#EFA1AE" )+
  labs(
    title = " Espírito Santo, por psicoativos",
    x = "Ano",
    y = "Idade"
  ) +
  theme_classic() +
  scale_y_continuous(limits = c(0, 135), breaks = seq(0, 135, by = 20))+
  scale_x_discrete()+
  theme(
    plot.title = element_text(size = 12, face = "bold"),   # Tamanho e estilo do título do gráfico
    axis.title = element_text(size = 15),                 # Tamanho dos títulos dos eixos
    axis.text.x = element_text(size = 9),
    axis.text = element_text(size = 12),                   
    legend.title = element_text(size = size_titulo_legenda),               
    legend.text = element_text(size = size_texto_legenda)                 # Tamanho do texto da legenda
  )

```

```{r echo=FALSE, warning=FALSE}
# Rotacionando as labels do eixo X e ajustando o tamanho do texto
boxplot.anoidad.br <- boxplot.anoidad.br +
  theme(
    axis.text.x = element_text(angle = 45, hjust = 1, size = 10)  # Rotacionar e ajustar tamanho
  )

boxplot.anoidad.br.psic <- boxplot.anoidad.br.psic +
  theme(
    axis.text.x = element_text(angle = 45, hjust = 1, size = 10)  # Rotacionar e ajustar tamanho
  )

boxplot.anoidad.es <- boxplot.anoidad.es +
  theme(
    axis.text.x = element_text(angle = 45, hjust = 1, size = 10)  # Rotacionar e ajustar tamanho
  )

boxplot.anoidad.es.psic <- boxplot.anoidad.es.psic +
  theme(
    axis.text.x = element_text(angle = 45, hjust = 1, size = 10)  # Rotacionar e ajustar tamanho
  )

# Repetir o processo para a combinação dos gráficos
figura1 <- ggpubr::ggarrange(
  boxplot.anoidad.br, boxplot.anoidad.br.psic,
  ncol = 2,  
  common.legend = TRUE,
  legend = "bottom",
  align = "hv",
  widths = c(1, 1),
  heights = c(1, 1)
)

figura2 <- ggpubr::ggarrange(
  boxplot.anoidad.es, boxplot.anoidad.es.psic,
  ncol = 2,  
  common.legend = TRUE,
  legend = "bottom",
  align = "hv",
  widths = c(1, 1),
  heights = c(1, 1)
)

# Adiciona o título
figura_com_titulo1 <- ggpubr::annotate_figure(figura1, top = text_grob("Óbitos da Idade por ano no Brasil", face = "bold", size = 14))
figura_com_titulo2 <- ggpubr::annotate_figure(figura2, top = text_grob("Óbitos da Idade por ano no Espírito Santo", face = "bold", size = 14))

# Exibe os gráficos com títulos
print(figura_com_titulo1)
print(figura_com_titulo2)

```

<br>

## Faixa Etária

**Menor de idade** - entre 0 e 17 anos \
**Jovem-Adulto** - entre 18 e 30 anos \
**Adulto** - entre 31 e 55 anos \
**Idoso** - acima de 55 anos \

Nos gráficos por faixa etária foram separados os indivíduos menores de idade dos maiores de idade. Nota-se que o número de menor de idade que morre pelo uso de
psicoativo é muito baixo: uma única pessoa de 17 anos no Espírito Santo e menos de 35 pessoas no Brasil. Percebe-se também que nas mortes gerais no Brasil e
no Espírito Santo, a maior parte das pessoas em disparado eram  da categoria idosa, enquanto na morte pelo uso de psicoativos, os idosos e adultos estão similares, porém a maior parte das pessoas eram adultos.

<br>

```{r include=FALSE}
## PREPARAÇÃO ##
#criando variavel categórica para idade
intervalos <- c(0, 17, 30, 55, Inf)  # Limites dos intervalos: 0-12, 13-24, 25-55, 56+
categorias <- c("Menor de idade", "Jovem-Adulto", "Adulto", "Idoso")  # Rótulos das 
#PALETA DE CORES PARA SÉRIES
#GRÁFICO DE SÉRIE ANO X OBITO POR IDADE NO ESPÍRITO SANTO, GERAL
# MONTANDO DADOS
dados_es_total$categoria_idade <- cut(dados_es_total$IDADE2, intervalos, labels = categorias)
dados_es_total$DTOBITO <- ymd(dados_es_total$DTOBITO)
dados_es_total$ANOOBITO <- year(dados_es_total$DTOBITO)
dados.grafico.series.esto <- data.frame(
  dados_es_total %>% group_by(ANOOBITO, categoria_idade) %>%
    summarise(N.obitos = n())
)
# GRAFICO
graf.serie.idade.es.t <- ggplot(data = dados.grafico.series.esto, aes(x = ANOOBITO, y = N.obitos,
                                                                      colour = categoria_idade)) +
  geom_line(linewidth = 0.5, linetype = "solid") +
  geom_point(shape = 15, aes(colour = categoria_idade,
                             text  = paste("Ano: ", ANOOBITO,
                                           "<br>Quantidade: ", N.obitos,
                                           "<br>Faixa Etária: ", categoria_idade))) +
  labs(title = "Óbitos Totais no Espírito Santo por Faixa etária",
       x="Anos", y="Óbitos Totais", colour = "Faixa etária") +
  scale_x_continuous(
    breaks = dados.grafico.series.esto$ANOOBITO,
    labels = dados.grafico.series.esto$ANOOBITO)+
  scale_colour_manual(name = "Faixa etária", values = paleta_series(5),
                      labels = c("Menor de idade (0-17 anos)",
                                 "Jovem-Adulto (18 - 30 anos)",
                                 "Adulto (31 - 55 anos)",
                                 "Idoso(56+ anos)"))+
  theme_classic()+
  theme(
    plot.title = element_text(size = 14),   # Tamanho e estilo do título do gráfico
    axis.title = element_text(size = 15),                 # Tamanho dos títulos dos eixos
    axis.text = element_text(size = 12),                  # Tamanho dos textos dos eixos
    legend.title = element_text(size = size_titulo_legenda),
    legend.text = element_text(size = size_texto_legenda))                 # Tamanho do texto da legenda

#GRÁFICO DE SÉRIE ANO  X   OBITO POR IDADE NO ESPÍRITO SANTO, POR PSICOATIVOS
# MONTANDO DADOS
dados_es_psic$categoria_idade <- cut(dados_es_psic$IDADE2, intervalos, labels = categorias)
dados_es_psic$DTOBITO <- ymd(dados_es_psic$DTOBITO)
dados_es_psic$ANOOBITO <- year(dados_es_psic$DTOBITO)

dados.grafico.series.esps <- data.frame(
  dados_es_psic %>% group_by(ANOOBITO, categoria_idade) %>%
    summarise(N.obitos = n())
)
# GRAFICO
graf.serie.idade.es.p <- ggplot(data = dados.grafico.series.esps, aes(x = ANOOBITO, y = N.obitos,
                                                                      colour = categoria_idade)) +
  geom_line(linewidth = 0.5, linetype = "solid") +
  geom_point(shape = 15, aes(colour = categoria_idade,
                             text  = paste("Ano: ", ANOOBITO,
                                           "<br>Quantidade: ", N.obitos,
                                           "<br>Faixa Etária: ", categoria_idade))) +
  labs(title = "Óbitos pelo uso de psicoativos no Espírito Santo por Faixa etária",
       x="Anos", y="Número de óbitos", colour = "Faixa etária") +
  scale_x_continuous(
    breaks = dados.grafico.series.esps$ANOOBITO,
    labels = dados.grafico.series.esps$ANOOBITO)+
  scale_colour_manual(name = "Faixa etária", values = paleta_series(5),
                      labels = c("Menor de idade (0-17 anos)",
                                 "Jovem-Adulto (18 - 30 anos)",
                                 "Adulto (31 - 55 anos)",
                                 "Idoso(56+ anos)"))+
  theme_classic()+
  theme(
    plot.title = element_text(size = 13),   # Tamanho e estilo do título do gráfico
    axis.title = element_text(size = 15),                 # Tamanho dos títulos dos eixos
    axis.text = element_text(size = 12),                  # Tamanho dos textos dos eixos
    legend.title = element_text(size = size_titulo_legenda),
    legend.text = element_text(size = size_texto_legenda))

#GRÁFICO DE SÉRIE ANO X OBITO POR IDADE NO BRASIL, GERAL
dados_br_total$categoria_idade <- cut(dados_br_total$IDADE2, intervalos, labels = categorias)
dados_br_total$DTOBITO <- ymd(dados_br_total$DTOBITO)
dados_br_total$ANOOBITO <- year(dados_br_total$DTOBITO)

dados.grafico.series.brto <- data.frame(
  dados_br_total %>% group_by(ANOOBITO, categoria_idade) %>%
    summarise(N.obitos = n()/1000)
)
# GRAFICO
graf.serie.idade.br.t <- ggplot(data = dados.grafico.series.brto, aes(x = ANOOBITO, y = N.obitos,
                                                                      colour = categoria_idade)) +
  geom_line(linewidth = 0.5, linetype = "solid") +
  geom_point(shape = 15, aes(colour = categoria_idade,
                             text  = paste("Ano: ", ANOOBITO,
                                           "<br>Quantidade: ", N.obitos,
                                           "<br>Faixa Etária: ", categoria_idade))) +
  labs(title = " Óbitos Totais no Brasil por Faixa etária",
       x="Anos", y="Óbitos Totais x 1000", colour = "Faixa etária") +
  scale_x_continuous(
    breaks = dados.grafico.series.brto$ANOOBITO,
    labels = dados.grafico.series.brto$ANOOBITO)+
  scale_colour_manual(name = "Faixa etária", values = paleta_series(5),
                      labels = c("Menor de idade (0-17 anos)",
                                 "Jovem-Adulto (18 - 30 anos)",
                                 "Adulto (31 - 55 anos)",
                                 "Idoso(56+ anos)"))+
  theme_classic()+
  theme(
    plot.title = element_text(size = 14),   # Tamanho e estilo do título do gráfico
    axis.title = element_text(size = 15),                 # Tamanho dos títulos dos eixos
    axis.text = element_text(size = 12),                  # Tamanho dos textos dos eixos
    legend.title = element_text(size = size_titulo_legenda),
    legend.text = element_text(size = size_texto_legenda))
# #GRÁFICO DE SÉRIE ANOS OBITO POR IDADE NO BRASIL, POR PSICOATIVO
dados_br_psic$categoria_idade <- cut(dados_br_psic$IDADE2, intervalos, labels = categorias)
dados_br_psic$DTOBITO <- ymd(dados_br_psic$DTOBITO)
dados_br_psic$ANOOBITO <- year(dados_br_psic$DTOBITO)

dados.grafico.series.brps <- data.frame(
  dados_br_psic %>% group_by(ANOOBITO, categoria_idade) %>%
    summarise(N.obitos = n())
)
# GRAFICO
graf.serie.idade.br.p <- ggplot(data = dados.grafico.series.brps, aes(x = ANOOBITO, y = N.obitos,
                                                                      colour = categoria_idade)) +
  geom_line(linewidth = 0.5, linetype = "solid") +
  geom_point(shape = 15, aes(colour = categoria_idade,
                             text  = paste("Ano: ", ANOOBITO,
                                           "<br>Quantidade: ", N.obitos,
                                           "<br>Faixa Etária: ", categoria_idade))) +
  labs(title = " Óbitos pelo uso de psicoativos no Brasil por Faixa etária",
       x="Anos", y="Número de óbitos", colour = "Faixa etária") +
  scale_x_continuous(
    breaks = dados.grafico.series.brps$ANOOBITO,
    labels = dados.grafico.series.brps$ANOOBITO)+
  scale_colour_manual(name = "Faixa etária", values = paleta_series(5),
                      labels = c("Menor de idade (0-17 anos)",
                                 "Jovem-Adulto (18 - 30 anos)",
                                 "Adulto (31 - 55 anos)",
                                 "Idoso(56+ anos)"))+
  theme_classic()+
  theme(
    plot.title = element_text(size = 14),   # Tamanho e estilo do título do gráfico
    axis.title = element_text(size = 15),                 # Tamanho dos títulos dos eixos
    axis.text = element_text(size = 12),                  # Tamanho dos textos dos eixos
    legend.title = element_text(size = size_titulo_legenda),
    legend.text = element_text(size = size_texto_legenda))
```


```{r out.width = "100%", echo=FALSE}

subplot(style(ggplotly(graf.serie.idade.br.t, tooltip = "text"),
              showlegend = T)  |> 
          layout(legend = list(orientation = "h",
                               xanchor = "center",
                               x = 0.5),
                 annotations = list(x = 0.2 ,
                                    y = 1.05,
                                    text = "Mortes Totais BR x 1000",
                                    showarrow = F, 
                                    xref='paper', 
                                    yref='paper'),
                 xaxis = list(tickfont = list(size = 10)),
                 yaxis = list(tickfont = list(size = 10))),
        style(ggplotly(graf.serie.idade.es.t, tooltip = "text"), 
              showlegend = FALSE)  |> 
          layout(annotations = list(x = 0.6 ,
                                    y = 1.05,
                                    text = "Mortes Totais ES",
                                    showarrow = F,
                                    xref='paper', 
                                    yref='paper'),
                 xaxis = list(tickfont = list(size = 10)),
                 yaxis = list(tickfont = list(size = 10))))  |> 
  layout(title =  'Mortes Relacionadas por Faixa Etária')
 
subplot(style( ggplotly(graf.serie.idade.br.p, tooltip = "text"), showlegend = T)  |> 
          layout(legend = list(orientation = "h",
                               xanchor = "center",
                               x = 0.5),
                 annotations = list(x = 0.2 ,
                                    y = 1.05,
                                    text = "Mortes Psicoativos BR",
                                    showarrow = F,
                                    xref='paper',
                                    yref='paper'),
                 xaxis = list(tickfont = list(size = 10)),
                 yaxis = list(tickfont = list(size = 10))),
        style(ggplotly(graf.serie.idade.es.p, tooltip = "text"), showlegend = F)  |> 
          layout(annotations = list(x = 0.6 ,
                                    y = 1.05,
                                    text = "Mortes Psicoativos ES",
                                    showarrow = F,
                                    xref='paper',
                                    yref='paper'),
                 xaxis = list(tickfont = list(size = 10)),
                 yaxis = list(tickfont = list(size = 10)))) |>
  layout(title = '')
```

<br>

```{r include=FALSE}
## PREPARAÇÃO GRAF IDADE PROPORÇÃO##
## ES PSIC
#1 Criando data frame com proporção
dados.idade.es.series.psic <- data.frame(
  dados_es_psic %>% group_by(ANOOBITO, categoria_idade) %>%
    summarise(N.obitos = n())
)
dados.idade.es.series.psic <- dados.idade.es.series.psic %>%
  group_by(ANOOBITO) %>%
  mutate(total_mortes = sum(N.obitos),
         porcentagem = (N.obitos / total_mortes) * 100) %>%
  ungroup()
#2 Criar o gráfico
grafico_prop_idade_es_psic <- ggplot(dados.idade.es.series.psic, aes(x = factor(ANOOBITO), y = porcentagem, fill = categoria_idade,text  = paste("Ano: ", factor(ANOOBITO),
                                                                                                                                                 "<br>Percentual: ",round(porcentagem, 2),"%",
                                                                                                                                                 "<br>Faixa Etária: ", categoria_idade))) +
  geom_bar(stat = "identity", position = "stack") +
  scale_fill_manual(values =  (paleta_hist(4)))+
  labs(
    title = "Proporção de Mortes por psicoativo no ES por Idade e Ano",
    y = "Porcentagem (%)",
    x = "",
    fill = "Idade"
  )+
  theme_classic()+
  theme(
    plot.title = element_text(size = 13),   # Tamanho e estilo do título do gráfico
    axis.title = element_text(size = 15),                 # Tamanho dos títulos dos eixos
    axis.text = element_text(size = 12),                  # Tamanho dos textos dos eixos
    legend.title = element_text(size = size_titulo_legenda),
    legend.text = element_text(size = size_texto_legenda))

# BR PSIC
#1 Criando data frame com proporção
dados.idade.br.series.psic <- data.frame(
  dados_br_psic %>% group_by(ANOOBITO, categoria_idade) %>%
    summarise(N.obitos = n())
)
dados.idade.br.series.psic <- dados.idade.br.series.psic %>%
  group_by(ANOOBITO) %>%
  mutate(total_mortes = sum(N.obitos),
         porcentagem = (N.obitos / total_mortes) * 100) %>%
  ungroup()
#2 Criar o gráfico
grafico_prop_idade_br_psic <- ggplot(dados.idade.br.series.psic, aes(x = factor(ANOOBITO), y = porcentagem, fill = categoria_idade,text  = paste("Ano: ", factor(ANOOBITO),
                                                                                                                                             "<br>Percentual: ",round(porcentagem, 2),"%",
                                                                                                                                                "<br>Faixa Etária: ", categoria_idade))) +
  geom_bar(stat = "identity", position = "stack") +
  scale_fill_manual(values =  (paleta_hist(4)))+
  labs(
    title = "Proporção de Mortes por psicoativo no Brasil por Idade e Ano",
    y = "Porcentagem (%)",
    x = "",
    fill = "Idade"
  )+
  theme_classic()+
  theme(
    plot.title = element_text(size = 13),   # Tamanho e estilo do título do gráfico
    axis.title = element_text(size = 15),                 # Tamanho dos títulos dos eixos
    axis.text = element_text(size = 12),                  # Tamanho dos textos dos eixos
    legend.title = element_text(size = size_titulo_legenda),
    legend.text = element_text(size = size_texto_legenda))

## IDADE GERAL
## IDADE ES GERAL
#1 Criando data frame com proporção
dados.idade.es.series <- data.frame(
  dados_es_total %>% group_by(ANOOBITO, categoria_idade) %>%
    summarise(N.obitos = n())
)
dados.idade.es.series <- dados.idade.es.series %>%
  group_by(ANOOBITO) %>%
  mutate(total_mortes = sum(N.obitos),
         porcentagem = (N.obitos / total_mortes) * 100) %>%
  ungroup()
#2 Criar o gráfico
grafico_prop_idade_es <- ggplot(dados.idade.es.series, aes(x = factor(ANOOBITO), y = porcentagem, fill = categoria_idade,text  = paste("Ano: ", factor(ANOOBITO),
                                                                                                                                       "<br>Percentual: ",round(porcentagem, 2),"%",
                                                                                                                                       "<br>Faixa Etária: ", categoria_idade))) +
  geom_bar(stat = "identity", position = "stack") +
  scale_fill_manual(values =  (paleta_hist(4)))+
  labs(
    title = "Proporção de Mortes no Espírito Santo por Idade e Ano",
    y = "Porcentagem (%)",
    x = "",
    fill = "Idade"
  )+
  theme_classic()+
  theme(
    plot.title = element_text(size = 14),   # Tamanho e estilo do título do gráfico
    axis.title = element_text(size = 15),                 # Tamanho dos títulos dos eixos
    axis.text = element_text(size = 12),                  # Tamanho dos textos dos eixos
    legend.title = element_text(size = size_titulo_legenda),
    legend.text = element_text(size = size_texto_legenda))

## idade BR GERAL
#1 Criando data frame com proporção
dados.idade.br.series <- data.frame(
  dados_br_total %>% group_by(ANOOBITO, categoria_idade) %>%
    summarise(N.obitos = n())
)
dados.idade.br.series <- dados.idade.br.series %>%
  group_by(ANOOBITO) %>%
  mutate(total_mortes = sum(N.obitos),
         porcentagem = (N.obitos / total_mortes) * 100) %>%
  ungroup()
#2 Criar o gráfico
grafico_prop_idade_br <- ggplot(dados.idade.br.series, aes(x = factor(ANOOBITO), y = porcentagem, fill = categoria_idade,text  = paste("Ano: ", factor(ANOOBITO),
                                                                                                                                       "<br>Percentual: ",round(porcentagem, 2),"%",
                                                                                                                                       "<br>Faixa Etária: ", categoria_idade))) +
  geom_bar(stat = "identity", position = "stack") +
  scale_fill_manual(values =  (paleta_hist(4)))+
  labs(
    title = "Proporção de Mortes no Brasil por Idade e Ano",
    y = "Porcentagem (%)",
    x = "",
    fill = "Idade"
  )+
  theme_classic()+
  theme(
    plot.title = element_text(size = 14),   # Tamanho e estilo do título do gráfico
    axis.title = element_text(size = 15),                 # Tamanho dos títulos dos eixos
    axis.text = element_text(size = 12),                  # Tamanho dos textos dos eixos
    legend.title = element_text(size = size_titulo_legenda),
    legend.text = element_text(size = size_texto_legenda))

```

```{r out.width = "100%", warning = FALSE, echo=FALSE}

subplot(style(ggplotly(grafico_prop_idade_br, tooltip = "text"),
              showlegend = T)  |> 
          layout(legend = list(orientation = "h",
                               xanchor = "center",
                               x = 0.5),
                 annotations = list(x = 0.2 ,
                                    y = 1.05,
                                    text = "Mortes Totais BR",
                                    showarrow = F, 
                                    xref='paper', 
                                    yref='paper'),
                 xaxis = list(tickfont = list(size = 10)),
                 yaxis = list(tickfont = list(size = 10))),
        style(ggplotly(grafico_prop_idade_es, tooltip = "text"), 
              showlegend = FALSE)  |> 
          layout(annotations = list(x = 0.6 ,
                                    y = 1.05,
                                    text = "Mortes Totais ES",
                                    showarrow = F,
                                    xref='paper', 
                                    yref='paper'),
                 xaxis = list(tickfont = list(size = 10)),
                 yaxis = list(tickfont = list(size = 10))))  |> 
  layout(title =  'Porcentagem de Mortes Relacionadas por Faixa Etária')
 
subplot(style( ggplotly(grafico_prop_idade_br_psic, tooltip = "text"), showlegend = T)  |> 
          layout(legend = list(orientation = "h",
                               xanchor = "center",
                               x = 0.5),
                 annotations = list(x = 0.2 ,
                                    y = 1.05,
                                    text = "Mortes Psicoativos BR",
                                    showarrow = F,
                                    xref='paper',
                                    yref='paper'),
                 xaxis = list(tickfont = list(size = 10)),
                 yaxis = list(tickfont = list(size = 10))),
        style(ggplotly(grafico_prop_idade_es_psic, tooltip = "text"), showlegend = F)  |> 
          layout(annotations = list(x = 0.6 ,
                                    y = 1.05,
                                    text = "Mortes Psicoativos ES",
                                    showarrow = F,
                                    xref='paper',
                                    yref='paper'),
                 xaxis = list(tickfont = list(size = 10)),
                 yaxis = list(tickfont = list(size = 10)))) |>
  layout(title = '')
```

<br>


# Análise demográfica com ênfase nas CIDs mais comuns

Por uma análise da quantidade de mortes por cada CID 10, descobriu-se que as CID's com maior incidência são:

- **i.** K70 - Óbitos devido a doenças hepáticas causadas pelo uso excessivo de álcool ;\
- **ii.** F10 - Óbitos devido a transtornos mentais e comportamentais devidos ao uso de álcool;\
- **iii.** F17 - Óbitos devido a transtornos mentais e comportamentais devidos ao uso de fumo ;\

```{r include=FALSE}
#criando bases filtradas pelas cidis com maior número de mortos no es
dados.F10.ES <- subset(dados_es_psic, grepl("^F10[0-9]$", CAUSABAS))
dados.F17.ES <- subset(dados_es_psic, grepl("^F17[0-9]$", CAUSABAS))
dados.F10.BR <- subset(dados_br_psic, grepl("^F10[0-9]$", CAUSABAS))
dados.F17.BR <- subset(dados_br_psic, grepl("^F17[0-9]$", CAUSABAS))

dados.K70.ES <- subset(dados_es_psic, grepl("^K70[0-9]$", CAUSABAS))
dados.K70.BR <- subset(dados_br_psic, grepl("^K70[0-9]$", CAUSABAS))
```

## Óbitos X Idade

Analisando os gráficos, nota-se uma similaridade no formato do gráfico para ambas as mortes causadas por álcool.

Ao analisar a quantidade de óbitos pelos três maiores psicoativos, percebe-se que a maior parte das pessoas que morreram pelo uso de álcool ou doenças hepáticas causadas pelo álcool tinham entre 50 e 60 anos, o que altera quando vemos o gráfico de fumo. No Espírito Santo, a maior parte tem mais de 60 anos e não tem uma distribuição
como os outros, ou seja, a quantidade de mortes por idade varia de uma maneira irregular. No Brasil, a distribuição se parece mais com uma normal, porém
deslocada para a direita, o que mostra que as pessoas que morrem por
fumo são mais velhas que as que morrem por álcool.

No gráfico das mortes por doenças hepáticas, nota-se também uma assimetria na cauda para o Espírito Santo, mostrando que a maior concentração de mortes está antes de 55 anos.

### Óbitos x Idade - por doenças hepática causadas pelo consumo excessivo de álcool (K70)
```{r echo=FALSE, warning=FALSE}
#1.histograma de mortos x idade por K70 (POR DOENÇAS HEPÁTICAS CAUSADAS PELO ALCOOL )
#1.1 es
 hist.K70.es <- ggplot(data = dados.K70.ES, aes(x = IDADE2)) +
  geom_histogram(binwidth = 4, fill = "#9A3D6A", color = "black", alpha = 0.8) +
  labs(
    title = "Óbitos no Espírito Santo (K70)",
    x = 'Idade',
    y = "Número de mortos"
  ) +
  scale_x_continuous(breaks = seq(0, 100, by = 10)) +
  theme_classic()+
  theme(
    plot.title = element_text(size = 12),   # Tamanho e estilo do título do gráfico
    axis.title = element_text(size = 15),                 # Tamanho dos títulos dos eixos
    axis.text = element_text(size = 12),                  # Tamanho dos textos dos eixos
    legend.title = element_text(size = size_titulo_legenda),
    legend.text = element_text(size = size_texto_legenda))

#1.2 br
hist.K70.br <- ggplot(data = dados.K70.BR, aes(x = IDADE2)) +
  geom_histogram(binwidth = 4, fill = "#9A3D6A", color = "black", alpha = 0.8) +
  labs(
    title = "Óbitos no Brasil (K70)",
    x = 'Idade',
    y= "Número de mortos"
  )+
  scale_x_continuous(breaks = seq(0, 100, by = 10))+
  theme_classic()+
  theme(
    plot.title = element_text(size = 12),   # Tamanho e estilo do título do gráfico
    axis.title = element_text(size = 15),                 # Tamanho dos títulos dos eixos
    axis.text = element_text(size = 12),                  # Tamanho dos textos dos eixos
    legend.title = element_text(size = size_titulo_legenda),
    legend.text = element_text(size = size_texto_legenda))

# Combine os gráficos lado a lado e adicione um título comum
(hist.K70.br | hist.K70.es) + 
  plot_annotation(title = "Óbitos por doenças hepáticas causadas pelo uso excessivo de álcool por Idade")
```


### Óbitos x Idade - por consumo de álcool (F10)

```{r echo=FALSE, warning=FALSE}
## HISTOGRAMAS PELAS CIDS##
#1.histograma de mortos x idade por F10 (álcool)
#1.1 es
hist.F10.es <- ggplot(data = dados.F10.ES, aes(x = IDADE2)) +
  geom_histogram(binwidth = 4, fill = "#9A3D6A", color = "black", alpha = 0.8,
                 )+
  labs(
    title = "Óbitos no Espírito Santo (F10)",
    x = 'Idade',
    y= "Número de mortos"
  )+
  scale_x_continuous(breaks = seq(0, 100, by = 10))+
  theme_classic()+
  theme(
    plot.title = element_text(size = 12),   # Tamanho e estilo do título do gráfico
    axis.title = element_text(size = 15),                 # Tamanho dos títulos dos eixos
    axis.text = element_text(size = 12),                  # Tamanho dos textos dos eixos
    legend.title = element_text(size = size_titulo_legenda),
    legend.text = element_text(size = size_texto_legenda))

#1.2 br
hist.F10.br <- ggplot(data = dados.F10.BR, aes(x = IDADE2)) +
  geom_histogram(binwidth = 4, fill = "#9A3D6A", color = "black", alpha = 0.8) +
  labs(
    title = "Óbitos no Brasil (F10)",
    x = 'Idade',
    y= "Número de mortos"
  )+
  scale_x_continuous(breaks = seq(0, 100, by = 10))+
  theme_classic()+
  theme(
    plot.title = element_text(size = 12),   # Tamanho e estilo do título do gráfico
    axis.title = element_text(size = 15),                 # Tamanho dos títulos dos eixos
    axis.text = element_text(size = 12),                  # Tamanho dos textos dos eixos
    legend.title = element_text(size = size_titulo_legenda),
    legend.text = element_text(size = size_texto_legenda))
# Combine os gráficos lado a lado e adicione um título comum
(hist.F10.br | hist.F10.es) + 
  plot_annotation(title = "Óbitos por Idade causadas pelo uso de álcool")

```


### Óbitos x Idade - por fumo (F17)
```{r echo=FALSE, warning=FALSE}
# 2. histograma de mortos x idade de f17 (fumo)
# 2.1 es
hist.F17.es <- ggplot(data = dados.F17.ES, aes(x = IDADE2)) +
  geom_histogram(binwidth = 4, fill = "#9A3D6A", color = "black", alpha = 0.8) +
  labs(
    title = "Óbitos no Espírito Santo (F17)",
    x = 'Idade',
    y= "Número de mortos"
  )+
  scale_x_continuous(breaks = seq(0, 100, by = 10))+
  theme_classic()+
  theme(
    plot.title = element_text(size = 12),   # Tamanho e estilo do título do gráfico
    axis.title = element_text(size = 15),                 # Tamanho dos títulos dos eixos
    axis.text = element_text(size = 12),                  # Tamanho dos textos dos eixos
    legend.title = element_text(size = size_titulo_legenda),
    legend.text = element_text(size = size_texto_legenda))

#2.2 br
hist.F17.br <- ggplot(data = dados.F17.BR, aes(x = IDADE2)) +
  geom_histogram(binwidth = 4, fill = "#9A3D6A", color = "black", alpha = 0.8) +
  labs(
    title = "Óbitos no Brasil (F17)",
    x = 'Idade',
    y= "Número de mortos"
  )+
  scale_x_continuous(breaks = seq(0, 100, by = 10))+
  theme_classic()+
  theme(
    plot.title = element_text(size = 12),   # Tamanho e estilo do título do gráfico
    axis.title = element_text(size = 15),                 # Tamanho dos títulos dos eixos
    axis.text = element_text(size = 12),                  # Tamanho dos textos dos eixos
    legend.title = element_text(size = size_titulo_legenda),
    legend.text = element_text(size = size_texto_legenda))

# Combine os gráficos lado a lado e adicione um título comum
(hist.F17.br | hist.F17.es) + 
  plot_annotation(title = "Óbitos por Idade causadas pelo Fumo")

```

## Óbitos X Gênero

Com relação ao gênero, é perceptível que, tanto no Brasil quanto no Espírito Santo, o comportamento é similar: homens morrem mais do que mulheres tanto por doenças hepáticas quanto pelo consumo de álcool e fumo. Um dado interessante é o aumento de casos entre 2020 e 2021, que foram os anos da pandemia. No entanto, no gráfico de doenças hepáticas, observa-se uma queda no Espírito Santo nos últimos anos.

### Mortes x Gênero - por doenças hepática causadas pelo consumo excessivo de álcool (K70)

```{r include=FALSE}
#SERIE
# quantidade de mortes por genero - POR DOENÇAS HEPÁTICAS CAUSADAS PELO ALCOOL
# BR
# montando os dados
dados.genero.br.K70 <- data.frame(
  dados.K70.BR %>% group_by(ANOOBITO, SEXO) %>%
    summarise(N.obitos = n())
)

# grafico
series_genero_br_K70 <- ggplot(data = dados.genero.br.K70, aes(x = ANOOBITO, y = N.obitos,
                                                               colour = SEXO,group = SEXO,
                                                               text  = paste("Ano: ", ANOOBITO,
                                                                             "<br>Quantidade: ", N.obitos,
                                                                             "<br>Sexo: ", SEXO))) +
  geom_line(linewidth = 0.5, linetype = "solid") +
  geom_point(shape = 15) +
  labs(title = "Óbitos no BR - doenças hepáticas causadas pelo uso de álcool por Gênero",
       x="Anos", y="Número óbtos", colour = "Sexo") +
  scale_x_continuous(
    breaks = dados.genero.br.K70$ANOOBITO,
    labels = dados.genero.br.K70$ANOOBITO)+
  theme_classic()+
  theme(
    plot.title = element_text(size = 12),       # Tamanho e estilo do título do gráfico
    axis.title = element_text(size = 15),       # Tamanho dos títulos dos eixos
    axis.text = element_text(size = 13), 
    axis.text.x = element_text(size = 11), 
    legend.title = element_text(size = size_titulo_legenda),
    legend.text = element_text(size = size_texto_legenda))

#ES
# montando os dados
dados.genero.es.K70 <- data.frame(
  dados.K70.ES  %>% group_by(ANOOBITO, SEXO) %>%
    summarise(N.obitos = n())
)

# grafico
series_genero_es_K70 <- ggplot(data = dados.genero.es.K70, aes(x = ANOOBITO, y = N.obitos,
                                                               colour = SEXO,group = SEXO,
                                                               text  = paste("Ano: ", ANOOBITO,
                                                                             "<br>Quantidade: ", N.obitos,
                                                                             "<br>Sexo: ", SEXO))) +
  geom_line(linewidth = 0.5, linetype = "solid") +
  geom_point(shape = 15) +
  labs(title = "Óbitos causados por doenças hepáticas pelo uso de álcool no Brasil por Gênero",
       x="Anos", y="Número óbtos", colour = "Sexo") +
  scale_x_continuous(
    breaks = dados.genero.br.K70$ANOOBITO,
    labels = dados.genero.br.K70$ANOOBITO)+
  theme_classic()+
  theme(
    plot.title = element_text(size = 12),       # Tamanho e estilo do título do gráfico
    axis.title = element_text(size = 15),       # Tamanho dos títulos dos eixos
    axis.text = element_text(size = 13), 
    axis.text.x = element_text(size = 11), # Tamanho dos textos dos eixos
    legend.title = element_text(size = size_titulo_legenda),
    legend.text = element_text(size = size_texto_legenda))


```

```{r out.width = "100%", echo=FALSE}

subplot(style(ggplotly(series_genero_br_K70, tooltip = "text"),
              showlegend = F)  |> 
          layout(annotations = list(x = 0.02 ,
                                    y = 1,
                                    text = "Mortes por K70 BR",
                                    showarrow = F, 
                                    xref='paper',
                                    yref='paper'),
                 xaxis = list(tickfont = list(size = 10)),
                 yaxis = list(tickfont = list(size = 10))),
        style(ggplotly(series_genero_es_K70, tooltip = "text"),
              showlegend = T)   |> 
          layout(legend = list(orientation = "h",
                               xanchor = "center",
                               x = 0.5),
                 annotations = list(x = 0.5,
                                    y = 1,
                                    text = "Mortes por K70 ES",
                                    showarrow = F, 
                                    xref='paper',
                                    yref='paper'),
                 xaxis = list(tickfont = list(size = 10)),
                 yaxis = list(tickfont = list(size = 10))),
       shareX = T, titleX = F, widths = c(0.5,0.5), margin = c(.02,.04,.04,.02),
       nrows = 1)  |> layout(title = ("Óbitos por doenças hepáticas causada pelo consumo de Álcool por Gênero"),
                                      font = list(size = 13))

```

### Mortes x Gênero - por consumo de álcool (F10)
```{r include=FALSE}
#3. quantidade de mortes por genero - PELO CONSUMO DE ÁLCOOL (F10)
# 3.1 BR
# montando os dados
dados.genero.br.F10 <- data.frame(
  dados.F10.BR %>% group_by(ANOOBITO, SEXO) %>%
    summarise(N.obitos = n())
)
# grafico
series_genero_br_f10 <- ggplot(data = dados.genero.br.F10, aes(x = ANOOBITO, y = N.obitos,
                                                               colour = SEXO,group = SEXO,
                                                               text  = paste("Ano: ", ANOOBITO,
                                                                             "<br>Quantidade: ", N.obitos,
                                                                             "<br>Sexo: ", SEXO))) +
  geom_line(linewidth = 0.5, linetype = "solid") +
  geom_point(shape = 15) +
  labs(title = "Óbitos causados pelo uso de álcool no Brasil por Gênero",
       x="Anos", y="Número óbtos", colour = "Sexo") +
  scale_x_continuous(
    breaks = dados.genero.br.F10$ANOOBITO,
    labels = dados.genero.br.F10$ANOOBITO)+
  theme_classic()+
  theme(
    plot.title = element_text(size = 12),       # Tamanho e estilo do título do gráfico
    axis.title = element_text(size = 15),       # Tamanho dos títulos dos eixos
    axis.text = element_text(size = 13),      # Tamanho dos textos dos eixos
    legend.title = element_text(size = size_titulo_legenda),
    legend.text = element_text(size = size_texto_legenda))
# 3.2 ES
# montando os dados
dados.genero.es.F10 <- data.frame(
  dados.F10.ES %>% group_by(ANOOBITO, SEXO) %>%
    summarise(N.obitos = n())
)
# grafico
series_genero_es_f10 <- ggplot(data = dados.genero.es.F10, aes(x = ANOOBITO, y = N.obitos,
                                                               colour = SEXO,group = SEXO,
                                                               text  = paste("Ano: ", ANOOBITO,
                                                                             "<br>Quantidade: ", N.obitos,
                                                                             "<br>Sexo: ", SEXO))) +
  geom_line(linewidth = 0.5, linetype = "solid") +
  geom_point(shape = 15) +
  labs(title = "Óbitos causados pelo uso de álcool no Espírito Santo por Gênero",
       x="Anos", y="Número óbtos", colour = "Sexo") +
  scale_x_continuous(
    breaks = dados.genero.es.F10$ANOOBITO,
    labels = dados.genero.es.F10$ANOOBITO)+
  theme_classic()+
  theme(
    plot.title = element_text(size = 13),       # Tamanho e estilo do título do gráfico
    axis.title = element_text(size = 15),       # Tamanho dos títulos dos eixos
    axis.text = element_text(size = 13),      # Tamanho dos textos dos eixos
    legend.title = element_text(size = size_titulo_legenda),
    legend.text = element_text(size = size_texto_legenda))

```

```{r out.width = "100%", echo=FALSE}
# ggpubr::ggarrange(series_genero_es_f10, series_genero_br_f10, ncol=2, common.legend = T,
#                   legend = c("bottom" ),align ="hv", widths = c(1, 1), 
#           heights = c(1, 1))
subplot(style(ggplotly(series_genero_br_f10, tooltip = "text"),
              showlegend = F)  |> 
          layout(annotations = list(x = 0.02 ,
                                    y = 1,
                                    text = "Mortes por F10 BR",
                                    showarrow = F, 
                                    xref='paper',
                                    yref='paper'),
                 xaxis = list(tickfont = list(size = 10)),
                 yaxis = list(tickfont = list(size = 10))),
        style(ggplotly(series_genero_es_f10, tooltip = "text"),
              showlegend = T)   |> 
          layout(legend = list(orientation = "h",
                               xanchor = "center",
                               x = 0.5),
                 annotations = list(x = 0.5,
                                    y = 1,
                                    text = "Mortes por F10 ES",
                                    showarrow = F, 
                                    xref='paper',
                                    yref='paper'),
                 xaxis = list(tickfont = list(size = 10)),
                 yaxis = list(tickfont = list(size = 10))),
       shareX = T, titleX = F, widths = c(0.5,0.5), margin = c(.02,.04,.04,.02),
       nrows = 1)  |> layout(title = ("Óbitos por Consumo de Álcool por Gênero"))

```

### Mortes x Gênero - por fumo (F17)
```{r include=FALSE}
# 4. quantidade de mortes por genero - PELO FUMO (F17)
#4.1 BR
# montando os dados
dados.genero.br.F17 <- data.frame(
  dados.F17.BR %>% group_by(ANOOBITO, SEXO) %>%
    summarise(N.obitos = n())
)
# grafico
series_genero_br_f17 <- ggplot(data = dados.genero.br.F17, aes(x = ANOOBITO, y = N.obitos,
                                                               colour = SEXO,group = SEXO,
                                                               text  = paste("Ano: ", ANOOBITO,
                                                                             "<br>Quantidade: ", N.obitos,
                                                                             "<br>Sexo: ", SEXO))) +
  geom_line(linewidth = 0.5, linetype = "solid") +
  geom_point(shape = 15) +
  labs(title = "Número de Óbitos causados pelo fumo no Brasil por Gênero",
       x="Anos", y="Número óbtos", colour = "Sexo") +
  scale_x_continuous(
    breaks = dados.genero.br.F17$ANOOBITO,
    labels = dados.genero.br.F17$ANOOBITO)+
  theme_classic()+
  theme(
    plot.title = element_text(size = 13),       # Tamanho e estilo do título do gráfico
    axis.title = element_text(size = 15),       # Tamanho dos títulos dos eixos
    axis.text = element_text(size = 13),      # Tamanho dos textos dos eixos
    legend.title = element_text(size = size_titulo_legenda),
    legend.text = element_text(size = size_texto_legenda))

#4.2 ES
# montando os dados
dados.genero.es.F17 <- data.frame(
  dados.F17.ES %>% group_by(ANOOBITO, SEXO) %>%
    summarise(N.obitos = n())
)
# grafico
series_genero_es_f17 <- ggplot(data = dados.genero.es.F17, aes(x = ANOOBITO, y = N.obitos,
                                                               colour = SEXO, group = SEXO,
                                                               text  = paste("Ano: ", ANOOBITO,
                                                                             "<br>Quantidade: ", N.obitos,
                                                                             "<br>Sexo: ", SEXO))) +
  geom_line(linewidth = 0.5, linetype = "solid") +
  geom_point(shape = 15) +
  labs(title = "Óbitos causados pelo fumo no Espírito Santo por Gênero",
       x="Anos", y="Número óbtos", colour = "Sexo") +
  scale_x_continuous(
    breaks = dados.genero.es.F17$ANOOBITO,
    labels = dados.genero.es.F17$ANOOBITO)+
  theme_classic()+
  theme(
    plot.title = element_text(size = 13),       # Tamanho e estilo do título do gráfico
    axis.title = element_text(size = 15),       # Tamanho dos títulos dos eixos
    axis.text = element_text(size = 13),      # Tamanho dos textos dos eixos
    legend.title = element_text(size = size_titulo_legenda),
    legend.text = element_text(size = size_texto_legenda))

```

```{r out.width = "100%", echo=FALSE}
# ggpubr::ggarrange(series_genero_es_f17, series_genero_br_f17, ncol=2, common.legend = T,
#                   legend = c("bottom" ),align ="hv", widths = c(1, 1), 
#           heights = c(1, 1))
subplot(style(ggplotly(series_genero_br_f17, tooltip = "text"),
              showlegend = F)  |> 
          layout(annotations = list(x = 0.02 ,
                                    y = 1.04,
                                    text = "Mortes por F17 BR",
                                    showarrow = F, 
                                    xref='paper',
                                    yref='paper'),
                 xaxis = list(tickfont = list(size = 10)),
                 yaxis = list(tickfont = list(size = 10))),
        style(ggplotly(series_genero_es_f17, tooltip = "text"),
              showlegend = T)   |> 
          layout(legend = list(orientation = "h",
                               xanchor = "center",
                               x = 0.5),
                 annotations = list(x = 0.22,
                                    y = 1.04,
                                    text = "Mortes por F17 ES",
                                    showarrow = F, 
                                    xref='paper',
                                    yref='paper'),
                 xaxis = list(tickfont = list(size = 10)),
                 yaxis = list(tickfont = list(size = 10))),
       shareX = T, titleX = F, widths = c(0.5,0.5), margin = c(.02,.04,.04,.02),
       nrows = 1)  |> layout(title = ("Óbitos por Fumo por Gênero"))
```

## Óbitos X Escolaridade

A variável escolaridade apresenta muitos dados faltantes (NAs), o que dificulta a obtenção de conclusões definitivas. No entanto, em relação ao psicoativo fumo, ao se manter as devidas proporções, observa-se um aumento no número de mortes entre pessoas com menor escolaridade. De maneira geral, para os três psicoativos analisados, as maiores quantidades de óbitos estão concentradas entre aqueles com menor tempo de estudo, especialmente nas faixas de 1 a 3 e de 4 a 5 anos de escolaridade, apenas na variável fumo, notou-se uma alta quantidade também da categoria nenhuma escolaridade.

### Mortes x Escolaridade - por doenças hepática causadas pelo consumo excessivo de álcool (K70)
```{r include=FALSE}
#------------ ÓBITOS X ESCOLARIDADE ---------------
# quantidade de mortes por escolaridade - POR DOENÇAS HEPÁTICAS CAUSADAS PELO ALCOOL (K70)
# BR
freq_escolaridade_br_K70 <- dados.K70.BR %>%
  group_by(ESC) %>%
  summarise(Quantidade = n(), .groups = "drop") %>%
  mutate(Porcentagem = Quantidade / sum(Quantidade) * 100)

hist_escolaridade_br_K70 <- ggplot(freq_escolaridade_br_K70, aes(x = ESC, y = Quantidade, fill = ESC)) +
  geom_bar(stat = "identity",aes(
    text  = paste("<br>Quantidade: ", Quantidade,
                  "<br>Escolaridade: ", ESC))) +
  theme_classic() +
  labs(
    title = "Óbitos causados por doenças hepáticas pelo uso de álcool no Brasil por Escolaridade",
    x = "Escolaridade",
    y = "Número de Pessoas"
  ) +
  theme(
    plot.title = element_text(size = 12),       # Tamanho e estilo do título do gráfico
    axis.title = element_text(size = 15),       # Tamanho dos títulos dos eixos
    axis.text.y = element_text(size = 13),      # Tamanho dos textos dos eixos
    axis.text.x = element_blank(),              # Removendo o texto do eixo x
    legend.title = element_text(size = size_titulo_legenda),
    legend.text = element_text(size = size_texto_legenda))

# ES
freq_escolaridade_es_K70 <- dados.K70.ES %>%
  group_by(ESC) %>%
  summarise(Quantidade = n(), .groups = "drop") %>%
  mutate(Porcentagem = Quantidade / sum(Quantidade) * 100)

hist_escolaridade_es_K70 <- ggplot(freq_escolaridade_es_K70, aes(x = ESC, y = Quantidade, fill = ESC)) +
  geom_bar(stat = "identity",aes(
    text  = paste("<br>Quantidade: ", Quantidade,
                  "<br>Escolaridade: ", ESC))) +
  theme_classic() +
  labs(
    title = "Óbitos causados por doenças hepáticas pelo uso de álcool no ES por Escolaridade",
    x = "Escolaridade",
    y = "Número de Pessoas"
  ) +
  theme(
    plot.title = element_text(size = 11),       # Tamanho e estilo do título do gráfico
    axis.title = element_text(size = 15),       # Tamanho dos títulos dos eixos
    axis.text.y = element_text(size = 13),      # Tamanho dos textos dos eixos
    axis.text.x = element_blank(),              # Removendo o texto do eixo x
    legend.title = element_text(size = size_titulo_legenda),
    legend.text = element_text(size = size_texto_legenda))

```

```{r out.width = "100%", echo=FALSE}

subplot(style(ggplotly(hist_escolaridade_br_K70, tooltip = "text"),
              showlegend = F)  |> 
          layout(annotations = list(x = 0.02 ,
                                    y = 1.04,
                                    text = "Mortes por K70 BR",
                                    showarrow = F, 
                                    xref='paper',
                                    yref='paper'),
                 xaxis = list(tickfont = list(size = 10)),
                 yaxis = list(tickfont = list(size = 10))),
        style(ggplotly(hist_escolaridade_es_K70, tooltip = "text"),
              showlegend = T)   |> 
          layout(legend = list(orientation = "h",
                               xanchor = "center",
                               x = 0.5),
                 annotations = list(x = 0.22,
                                    y = 1.04,
                                    text = "Mortes por K70 ES",
                                    showarrow = F, 
                                    xref='paper',
                                    yref='paper'),
                 xaxis = list(tickfont = list(size = 10)),
                 yaxis = list(tickfont = list(size = 10))),
       shareX = T, titleX = F, widths = c(0.5,0.5), margin = c(.02,.04,.04,.02),
       nrows = 1)  |> layout(title = ("Óbitos por doenças hepáticas causada pelo consumo de Álcool por Escolaridade"),
                                      font = list(size = 13))
```

```{r include=FALSE}
#------------ ÓBITOS X ESCOLARIDADE ---------------
#5. quantidade de mortes por escolaridade - PELO CONSUMO DE ÁLCOOL (F10)
# 5.1 BR
freq_escolaridade_br_f10 <- dados.F10.BR %>%
  group_by(ESC) %>%
  summarise(Quantidade = n(), .groups = "drop") %>%
  mutate(Porcentagem = Quantidade / sum(Quantidade) * 100)

hist_escolaridade_br_f10 <- ggplot(freq_escolaridade_br_f10, aes(x = ESC, y = Quantidade, fill = ESC)) +
  geom_bar(stat = "identity",aes(
    text  = paste("<br>Quantidade: ", Quantidade,
                  "<br>Escolaridade: ", ESC))) +
  theme_classic() +
  labs(
    title = "Óbitos pelo consumo de álcool no Brasil por Escolaridade",
    x = "Escolaridade",
    y = "Número de Pessoas"
  ) +
  theme(
    plot.title = element_text(size = 13),       # Tamanho e estilo do título do gráfico
    axis.title = element_text(size = 15),       # Tamanho dos títulos dos eixos
    axis.text.y = element_text(size = 13),      # Tamanho dos textos dos eixos
    axis.text.x = element_blank(),              # Removendo o texto do eixo x
    legend.title = element_text(size = size_titulo_legenda),
    legend.text = element_text(size = size_texto_legenda))
#5.2 ES

freq_escolaridade_es_f10 <- dados.F10.ES %>%
  group_by(ESC) %>%
  summarise(Quantidade = n(), .groups = "drop") %>%
  mutate(Porcentagem = Quantidade / sum(Quantidade) * 100)

hist_escolaridade_es_f10 <- ggplot(freq_escolaridade_es_f10, aes(x = ESC, y = Quantidade, fill = ESC)) +
  geom_bar(stat = "identity",aes(
    text  = paste("<br>Quantidade: ", Quantidade,
                  "<br>Escolaridade: ", ESC))) +
  theme_classic() +
  labs(title = "Óbitos pelo consumo de álcool no ES por Escolaridade",
       x = "Escolaridade",
       y = "Número de Pessoas")+
  theme(
    plot.title = element_text(size = 13),       # Tamanho e estilo do título do gráfico
    axis.title = element_text(size = 15),       # Tamanho dos títulos dos eixos
    axis.text.y = element_text(size = 13),      # Tamanho dos textos dos eixos
    axis.text.x = element_blank(),              # Removendo o texto do eixo x
    legend.title = element_text(size = size_titulo_legenda),
    legend.text = element_text(size = size_texto_legenda))

# 6. quantidade de mortes por escolaridade - PELO FUMO(F17)
#6.1 BR
freq_escolaridade_br_f17 <- dados.F17.BR %>%
  group_by(ESC) %>%
  summarise(Quantidade = n(), .groups = "drop") %>%
  mutate(Porcentagem = Quantidade / sum(Quantidade) * 100)

hist_escolaridade_br_f17 <- ggplot(freq_escolaridade_br_f17, aes(x = ESC, y = Quantidade, fill = ESC)) +
  geom_bar(stat = "identity",aes(
    text  = paste("<br>Quantidade: ", Quantidade,
                  "<br>Escolaridade: ", ESC))) +
  theme_classic() +
  labs(
    title = "Óbitos pelo fumo no Brasil por Escolaridade",
    x = "Escolaridade",
    y = "Número de Pessoas"
  ) +
  theme(
    plot.title = element_text(size = 14),       # Tamanho e estilo do título do gráfico
    axis.title = element_text(size = 15),       # Tamanho dos títulos dos eixos
    axis.text.y = element_text(size = 13),      # Tamanho dos textos dos eixos
    axis.text.x = element_blank(),              # Removendo o texto do eixo x
    legend.title = element_text(size = size_titulo_legenda),
    legend.text = element_text(size = size_texto_legenda))

#6.2 ES

freq_escolaridade_es_f17 <- dados.F17.ES %>%
  group_by(ESC) %>%
  summarise(Quantidade = n(), .groups = "drop") %>%
  mutate(Porcentagem = Quantidade / sum(Quantidade) * 100)

hist_escolaridade_es_f17 <- ggplot(freq_escolaridade_es_f17, aes(x = ESC, y = Quantidade, fill = ESC)) +
  geom_bar(stat = "identity",aes(
    text  = paste("<br>Quantidade: ", Quantidade,
                  "<br>Escolaridade: ", ESC))) +
  theme_classic() +
  labs(title = "Óbitos pelo fumo no ES por Escolaridade",
       x = "Escolaridade",
       y = "Número de Pessoas")+
  theme(
    plot.title = element_text(size = 14),       # Tamanho e estilo do título do gráfico
    axis.title = element_text(size = 15),       # Tamanho dos títulos dos eixos
    axis.text.y = element_text(size = 13),      # Tamanho dos textos dos eixos
    axis.text.x = element_blank(),              # Removendo o texto do eixo x
    legend.title = element_text(size = size_titulo_legenda),
    legend.text = element_text(size = size_texto_legenda))

```

### Mortes x Escolaridade - por consumo de álcool (F10)

```{r out.width = "100%", echo=FALSE}
# ggpubr::ggarrange(hist_escolaridade_es_f10, hist_escolaridade_br_f10, ncol=2, common.legend = T,
#                   legend = c("bottom" ),align ="hv", widths = c(1, 1), 
#           heights = c(1, 1))

subplot(style(ggplotly(hist_escolaridade_br_f10, tooltip = "text"),
              showlegend = F)  |> 
          layout(annotations = list(x = 0.02 ,
                                    y = 1.04,
                                    text = "Mortes por F10 BR",
                                    showarrow = F, 
                                    xref='paper',
                                    yref='paper'),
                 xaxis = list(tickfont = list(size = 10)),
                 yaxis = list(tickfont = list(size = 10))),
        style(ggplotly(hist_escolaridade_es_f10, tooltip = "text"),
              showlegend = T)   |> 
          layout(legend = list(orientation = "h",
                               xanchor = "center",
                               x = 0.5),
                 annotations = list(x = 0.22,
                                    y = 1.04,
                                    text = "Mortes por F10 ES",
                                    showarrow = F, 
                                    xref='paper',
                                    yref='paper'),
                 xaxis = list(tickfont = list(size = 10)),
                 yaxis = list(tickfont = list(size = 10))),
       shareX = T, titleX = F, widths = c(0.5,0.5), margin = c(.02,.04,.04,.02),
       nrows = 1)  |> layout(title = "Óbitos por Consumo de Álcool por Escolaridade")
```

### Mortes x Escolaridade - por fumo (F17)

```{r out.width = "100%", echo=FALSE}
# ggpubr::ggarrange(hist_escolaridade_es_f17, hist_escolaridade_br_f17, ncol=2, common.legend = T,
#                   legend = c("bottom" ),align ="hv", widths = c(1, 1), 
#           heights = c(1, 1))
subplot(style(ggplotly(hist_escolaridade_br_f17, tooltip = "text"),
              showlegend = F)  |> 
          layout(annotations = list(x = 0.02 ,
                                    y = 1.04,
                                    text = "Mortes por F17 BR",
                                    showarrow = F, 
                                    xref='paper',
                                    yref='paper'),
                 xaxis = list(tickfont = list(size = 10)),
                 yaxis = list(tickfont = list(size = 10))),
        style(ggplotly(hist_escolaridade_es_f17),
              showlegend = T)   |> 
          layout(legend = list(orientation = "h",
                               xanchor = "center",
                               x = 0.5),
                 annotations = list(x = 0.22,
                                    y = 1.04,
                                    text = "Mortes por F17 ES",
                                    showarrow = F, 
                                    xref='paper',
                                    yref='paper'),
                 xaxis = list(tickfont = list(size = 10)),
                 yaxis = list(tickfont = list(size = 10))),
       shareX = T, titleX = F, widths = c(0.5,0.5), margin = c(.02,.04,.04,.02),
       nrows = 1)  |> layout(title = "Óbitos por Fumo por Escolaridade")

```

## Óbitos X Raça

```{r include=FALSE}
#------------ ÓBITOS X raça ---------------
#7 quantidade de mortes por raca - PELO CONSUMO DE ALCOOL (F10)
#7.1 BR
# montando os dados
dados.raca.br.f10 <- data.frame(
  dados.F10.BR %>% group_by(ANOOBITO, RACACOR) %>%
    summarise(N.obitos = n())
)
# grafico
series_raca_br_F10 <- ggplot(data = dados.raca.br.f10, aes(x = ANOOBITO, y = N.obitos,
                                                           colour = RACACOR)) +
  geom_line(linewidth = 0.5, linetype = "solid") +
  geom_point(shape = 15, aes(colour = RACACOR,
                             text  = paste("Ano: ", ANOOBITO,
                                           "<br>Quantidade: ", N.obitos,
                                           "<br>Raça/Cor: ", RACACOR))) +
  labs(title ="Óbitos pelo consumo de álcool no Brasil por Raça",
       x="Anos", y="Óbitos Totais", colour = "Raça") +
  scale_x_continuous(
    breaks = dados.raca.br.f10$ANOOBITO,
    labels = dados.raca.br.f10$ANOOBITO)+
  theme_classic()+
  theme(
    plot.title = element_text(size = 14),       # Tamanho e estilo do título do gráfico
    axis.title = element_text(size = 15),       # Tamanho dos títulos dos eixos
    axis.text = element_text(size = 12),      # Tamanho dos textos dos eixos
    legend.title = element_text(size = size_titulo_legenda),
    legend.text = element_text(size = size_texto_legenda))
# montando os dados
dados.raca.es.f10 <- data.frame(
  dados.F10.ES %>% group_by(ANOOBITO, RACACOR) %>%
    summarise(N.obitos = n())
)
# grafico
series_raca_es_F10 <- ggplot(data = dados.raca.es.f10, aes(x = ANOOBITO, y = N.obitos,
                                                           colour = RACACOR)) +
  geom_line(linewidth = 0.5, linetype = "solid") +
  geom_point(shape = 15, aes(colour = RACACOR,
                             text  = paste("Ano: ", ANOOBITO,
                                           "<br>Quantidade: ", N.obitos,
                                           "<br>Raça/Cor: ", RACACOR))) +
  labs(title = "Óbitos pelo consumo de álcool no Espírito Santo por Raça",
       x="Anos", y="Óbitos Totais", colour = "Raça") +
  scale_x_continuous(
    breaks = dados.raca.es.f10$ANOOBITO,
    labels = dados.raca.es.f10$ANOOBITO)+
  theme_classic()+
  theme(
    plot.title = element_text(size = 14),       # Tamanho e estilo do título do gráfico
    axis.title = element_text(size = 15),       # Tamanho dos títulos dos eixos
    axis.text = element_text(size = 12),      # Tamanho dos textos dos eixos
    legend.title = element_text(size = size_titulo_legenda),
    legend.text = element_text(size = size_texto_legenda))

# 8. quantidade de mortes por raca - PELO FUMO (F17)
#8.1 BR
# montando os dados
dados.raca.br.f17 <- data.frame(
  dados.F17.BR %>% group_by(ANOOBITO, RACACOR) %>%
    summarise(N.obitos = n())
)
# grafico
series_raca_br_F17 <- ggplot(data = dados.raca.br.f17, aes(x = ANOOBITO, y = N.obitos,
                                                           colour = RACACOR)) +
  geom_line(linewidth = 0.5, linetype = "solid") +
  geom_point(shape = 15, aes(colour = RACACOR,
                             text  = paste("Ano: ", ANOOBITO,
                                           "<br>Quantidade: ", N.obitos,
                                           "<br>Raça/Cor: ", RACACOR))) +
  labs(title = "Óbitos pelo fumo no Brasil por Raça",
       x="Anos", y="Óbitos Totais", colour = "Raça") +
  scale_x_continuous(
    breaks = dados.raca.br.f17$ANOOBITO,
    labels = dados.raca.br.f17$ANOOBITO)+
  theme_classic()+
  theme(
    plot.title = element_text(size = 14),       # Tamanho e estilo do título do gráfico
    axis.title = element_text(size = 15),       # Tamanho dos títulos dos eixos
    axis.text = element_text(size = 12),      # Tamanho dos textos dos eixos
    legend.title = element_text(size = size_titulo_legenda),
    legend.text = element_text(size = size_texto_legenda))

# 8.2 ES
# montando os dados
dados.raca.es.f17 <- data.frame(
  dados.F17.ES %>% group_by(ANOOBITO, RACACOR) %>%
    summarise(N.obitos = n())
)
# grafico
series_raca_es_F17 <- ggplot(data = dados.raca.es.f17, aes(x = ANOOBITO, y = N.obitos,
                                                           colour = RACACOR)) +
  geom_line(linewidth = 0.5, linetype = "solid") +
  geom_point(shape = 15, aes(colour = RACACOR,
                             text  = paste("Ano: ", ANOOBITO,
                                           "<br>Quantidade: ", N.obitos,
                                           "<br>Raça/Cor: ", RACACOR))) +
  labs(title = "Óbitos pelo fumo no Espírito Santo por Raça",
       x="Anos", y="Óbitos Totais", colour = "Raça") +
  scale_x_continuous(
    breaks = dados.raca.es.f17$ANOOBITO,
    labels = dados.raca.es.f17$ANOOBITO)+
  theme_classic()+
  theme(
    plot.title = element_text(size = 14),       # Tamanho e estilo do título do gráfico
    axis.title = element_text(size = 15),       # Tamanho dos títulos dos eixos
    axis.text = element_text(size = 12),      # Tamanho dos textos dos eixos
    legend.title = element_text(size = size_titulo_legenda),
    legend.text = element_text(size = size_texto_legenda))

```

Independente do psicoativo, os três seguem o mesmo padrão, pessoas pardas
morrem mais, seguidas por brancas. Apenas no fumo no Brasil a distribuição altera um pouco, tendo alterações brutas ao longo dos anos e com brancos morrendo mais em 2022. 

### Mortes x Raça - por doenças hepática causadas pelo consumo excessivo de álcool (K70)

```{r include=FALSE}
#------------ ÓBITOS X raça ---------------
#SERIE

#quantidade de mortes por raca - POR DOENÇAS HEPÁTICAS CAUSADAS PELO ALCOOL (K70)
#BR
# montando os dados
dados.raca.br.K70 <- data.frame(
  dados.K70.BR %>% group_by(ANOOBITO, RACACOR) %>%
    summarise(N.obitos = n())
)
# grafico
series_raca_br_K70 <- ggplot(data = dados.raca.br.K70, aes(x = ANOOBITO, y = N.obitos,
                                                           colour = RACACOR)) +
  geom_line(linewidth = 0.5, linetype = "solid") +
  geom_point(shape = 15, aes(colour = RACACOR,
                             text  = paste("Ano: ", ANOOBITO,
                                           "<br>Quantidade: ", N.obitos,
                                           "<br>Raça/Cor: ", RACACOR))) +
  labs(title ="Óbitos causados por doenças hepáticas pelo uso de álcool no BR por raça",
       x="Anos", y="Óbitos Totais", colour = "Raça") +
  scale_x_continuous(
    breaks = dados.raca.br.K70$ANOOBITO,
    labels = dados.raca.br.K70$ANOOBITO)+
  theme_classic()+
  theme(
    plot.title = element_text(size = 11),       # Tamanho e estilo do título do gráfico
    axis.title = element_text(size = 15),       # Tamanho dos títulos dos eixos
    axis.text = element_text(size = 12),      # Tamanho dos textos dos eixos
    legend.title = element_text(size = size_titulo_legenda),
    legend.text = element_text(size = size_texto_legenda))

#ES
# montando os dados
dados.raca.es.K70 <- data.frame(
  dados.K70.ES %>% group_by(ANOOBITO, RACACOR) %>%
    summarise(N.obitos = n())
)

# grafico
series_raca_es_K70 <- ggplot(data = dados.raca.es.K70, aes(x = ANOOBITO, y = N.obitos,
                                                           colour = RACACOR)) +
  geom_line(linewidth = 0.5, linetype = "solid") +
  geom_point(shape = 15, aes(colour = RACACOR,
                             text  = paste("Ano: ", ANOOBITO,
                                           "<br>Quantidade: ", N.obitos,
                                           "<br>Raça/Cor: ", RACACOR))) +
  labs(title ="Óbitos causados por doenças hepáticas pelo uso de álcool no ES por raça",
       x="Anos", y="Óbitos Totais", colour = "Raça") +
  scale_x_continuous(
    breaks = dados.raca.es.K70$ANOOBITO,
    labels = dados.raca.es.K70$ANOOBITO)+
  theme_classic()+
  theme(
    plot.title = element_text(size = 11),       # Tamanho e estilo do título do gráfico
    axis.title = element_text(size = 15),       # Tamanho dos títulos dos eixos
    axis.text = element_text(size = 12),      # Tamanho dos textos dos eixos
    legend.title = element_text(size = size_titulo_legenda),
    legend.text = element_text(size = size_texto_legenda))

```

```{r out.width = "100%", echo=FALSE}

subplot(style(ggplotly(series_raca_br_K70, tooltip = "text"),
              showlegend = F)  |> 
          layout(annotations = list(x = 0.02 ,
                                    y = 1.04,
                                    text = "Mortes por K70 BR",
                                    showarrow = F, 
                                    xref='paper',
                                    yref='paper'),
                 xaxis = list(tickfont = list(size = 10)),
                 yaxis = list(tickfont = list(size = 10))),
        style(ggplotly(series_raca_es_K70),
              showlegend = T)   |> 
          layout(legend = list(orientation = "h",
                               xanchor = "center",
                               x = 0.5),
                 annotations = list(x = 0.22,
                                    y = 1.04,
                                    text = "Mortes por K70 ES",
                                    showarrow = F, 
                                    xref='paper',
                                    yref='paper'),
                 xaxis = list(tickfont = list(size = 10)),
                 yaxis = list(tickfont = list(size = 10))),
       shareX = T, titleX = F, widths = c(0.5,0.5), margin = c(.02,.04,.04,.02),
       nrows = 1)  |> layout(title = ("Óbitos por doenças hepáticas causada pelo consumo de Álcool por Raça/Cor"),
                                      font = list(size = 13))
```

### Mortes x Raça - por consumo de álcool (F10)

```{r out.width = "100%", echo=FALSE}
# ggpubr::ggarrange(series_raca_es_F10, series_raca_br_F10, ncol=2, common.legend = T,
#                   legend = c("bottom" ),align ="hv", widths = c(1, 1), 
#           heights = c(1, 1))

subplot(style(ggplotly(series_raca_br_F10, tooltip = "text"),
              showlegend = F)  |> 
          layout(annotations = list(x = 0.02 ,
                                    y = 1.04,
                                    text = "Mortes por F10 BR",
                                    showarrow = F, 
                                    xref='paper',
                                    yref='paper'),
                 xaxis = list(tickfont = list(size = 10)),
                 yaxis = list(tickfont = list(size = 10))),
        style(ggplotly(series_raca_es_F10),
              showlegend = T)   |> 
          layout(legend = list(orientation = "h",
                               xanchor = "center",
                               x = 0.5),
                 annotations = list(x = 0.22,
                                    y = 1.04,
                                    text = "Mortes por F10 ES",
                                    showarrow = F, 
                                    xref='paper',
                                    yref='paper'),
                 xaxis = list(tickfont = list(size = 10)),
                 yaxis = list(tickfont = list(size = 10))),
       shareX = T, titleX = F, widths = c(0.5,0.5), margin = c(.02,.04,.04,.02),
       nrows = 1)  |> layout(title = "Óbitos por Consumo de Álcool por Raça/Cor")
```

### Mortes x Raça - por Fumo (F17)

```{r out.width = "100%", echo=FALSE}
# ggpubr::ggarrange(series_raca_es_F17, series_raca_br_F17, ncol=2, common.legend = T,
#                   legend = c("bottom" ),align ="hv", widths = c(1, 1), 
#           heights = c(1, 1))
subplot(style(ggplotly(series_raca_br_F17, tooltip = "text"),
              showlegend = F)  |> 
          layout(annotations = list(x = 0.02 ,
                                    y = 1.04,
                                    text = "Mortes por F17 BR",
                                    showarrow = F, 
                                    xref='paper',
                                    yref='paper'),
                 xaxis = list(tickfont = list(size = 10)),
                 yaxis = list(tickfont = list(size = 10))),
        style(ggplotly(series_raca_es_F17),
              showlegend = T)   |> 
          layout(legend = list(orientation = "h",
                               xanchor = "center",
                               x = 0.5),
                 annotations = list(x = 0.22,
                                    y = 1.04,
                                    text = "Mortes por F17 ES",
                                    showarrow = F, 
                                    xref='paper',
                                    yref='paper'),
                 xaxis = list(tickfont = list(size = 10)),
                 yaxis = list(tickfont = list(size = 10))),
       shareX = T, titleX = F, widths = c(0.5,0.5), margin = c(.02,.04,.04,.02),
       nrows = 1)  |> layout(title = "Óbitos por Fumo por Raça/Cor")
```

# Conclusão

Quando analisadas as mortes por questões sociodemográficas, nota-se que para algumas variáveis ocorre um número elevado de dados faltantes que podem comprometer o resultado da análise, como por exemplo as variáveis estado civil e escolaridade. 
Em relação à variável estado civil, o que pôde ser extraído é que quando fala-se de mortes causadas pelo uso de psicoativos, nota-se que solteiros morrem mais, porém, devido à natureza pessoal e as categorias dessa variável, é possível que essa não seja uma variável de grande relevância para a análise.

É interessante notar que a média de idade de quem morreu devido ao uso de psicoativos é mais baixa que a média de idade das mortes no geral, isso ocorre tanto para o Brasil quanto para o Espírito Santo.

Nas CIDs com maior quantidade de casos, percebe-se que as duas primeiras têm a ver com o consumo de Álcool, que é uma das únicas drogas lícitas. 
Ainda sobre os óbitos nas CIDs mais frequentes, é perceptível que homens morrem mais que as mulheres, principalmente devido ao consumo de álcool, e que a baixa escolaridade pode ser associada às mortes por psicoativos.

#  Referências Bibliográficas

SALDANHA, Raphael de Freitas; BASTOS, Ronaldo Rocha; BARCELLOS,
Christovam. Microdatasus: pacote para download e pré-processamento de
microdados do Departamento de Informática do SUS (DATASUS). Cad. Saúde
Pública, Rio de Janeiro , v. 35, n. 9, e00032419, 2019. Available from
<https://doi.org/10.1590/0102-311x00032419> \\

SIM. Sistema de Informação sobre Mortalidade. Departamento de
Informática do Sistema Único de Saúde (DATASUS). Registros das
declarações de óbito à partir de 1996, tratados e enriquecidos. In:
Plataforma de Ciência de Dados aplicada à Saúde (PCDaS). Disponível em:
<https://pcdas.icict.fiocruz.br>. DOI:
<https://doi.org/10.7303/syn26343262>, 2021. \\

MEDICINA NET. Classificação Internacional de Doenças (CID-10) - Capítulo
F. MedicinaNET. Disponível em:
<https://www.medicinanet.com.br/cid10/f.htm>. Acesso em: 15 jul. 2024.\\

INSTITUTO JONES DOS SANTOS NEVES. Nota Técnica 18: Análise Econômica do
Estado do Espírito Santo. Vitória: IJSN, 2024. Disponível em:
<https://ijsn.es.gov.br/Media/IJSN/PublicacoesAnexos/notatecnica/ijsn_nt18.pdf>.
Acesso em: 15 jul. 2024.
