---
title: "Análise de associação entre as variáveis sociodemográficas e as mortes por psicoativos"
date: "`r Sys.Date()`"
output: html_document
fontsize: 12pt
spacing: double
lang: pt
urlcolor: blue
---

```{r,echo=FALSE}
dadosbr=readRDS("dados_br_filtrados")
dadoses=readRDS("dados_es_filtrados")
```
# Características da base de dados

####
Para o estudo, considerou-se dados de `r dim(dadosbr)[1]` notificações da base de dados do SIM (Sistema de Informação sobre Mortalidade), sendo que `r dim(dadoses)[1]` são do Espírito Santo. Todos os registros são de mortes relacionadas (indiretamente ou diretamente) ao uso de psicoativos.


####
Na Tabela abaixo estão os nomes dos registros (variáveis) considerados e sua descrição.

```{r,echo=FALSE}
r1=c("CAUSABAS","RACACOR","SEXO","ESTCIV","ESC","OCUP","LOCOCOR","IDADE2")
r2=c("Causa básica da declaração de óbito","Cor de pele considerada","Sexo","Estado Civil","Escolaridade","Ocupação",
"Local de óbito","Idade em que a pessoa faleceu")
rz=cbind(r1,r2)
kable(rz,col.names=c("Variável","Descrição"),caption="Descrição das variáveis")
``` 
 
####
Devido a grande quantidade de CIDs foi necessário juntá-las em grupos. Na Tabela 2 estão as descrições desses grupos. Eles foram definidos de acordo com os agrupamentos da lista do departamento de informação do SUS (DATASUS) que descreve por completo a CID-10. A lista pode ser acessada em: http://www2.datasus.gov.br/cid10/V2008/WebHelp/listacateg.htm. 

```{r,echo=FALSE}
r1=c("F100-F199 e F55","G312, G620-G622 e G721-G722","I426-I427 e I952","J662 e J702-J704","K292, K700-K709 e K860","M342","N140-N142","P042-P044, P961 e Q860","R780-R785","X400-X469","X600-X699","X850-X859","Y100-Y169","Y450-Y579")

r2=c("Transtornos mentais e comportamentais","Doenças do sistema nervoso ","Doenças do aparelho circulatório","Doenças do aparelho respiratório","Doenças do aparelho digestivo","Esclerose sistêmica induzida por droga e substâncias químicas","Afecções tubulares e túbulo-intersticiais induzidas por drogas ou metais pesados","Feto/recém-nascido afetados por substâncias usadas pela mãe na gravidez","Presença de drogas e de outras substâncias normalmente não encontradas no sangue","Intoxicação acidental por e exposição a substâncias nocivas","Auto-intoxicação por substâncias nocivas","Agressões","Intoxicação por e exposição a substâncias cuja intenção não é determinada","Efeitos adversos de drogas, medicamentos e substâncias biológicas usadas com finalidade terapêutica")
rz=cbind(r1,r2)
kable(rz,col.names=c("Grupo","Descrição"),caption="Descrição dos agrupamentos de CIDs")
``` 
####
Vale ressaltar que foram desconsideradas as CIDs X45.0-X46.9, pois as mesmas representam casos de intoxicação acidental relacionados a substâncias usadas em pinturas, serviços gerais e área indústrial, ou seja, tais CIDs estão relacionadas a acidentes de trabalho. As CIDs X65-X66 servem para as mesmas substâncias, porém dessa vez quando foram usadas por vontade própria, essas sim foram contadas nas análises como psicoativos.

# Objetivos

####
Análisar a independência entre as variáveis sociodeomográficas e o número de mortes por psicoativos. 

# Metodologia

####
Quando possível, foram contruídas tabelas de contingência relacionando cada grupo de CIDs com as variáveis sociodemográficas. Para testar a independência entre as variáveis sociodemográficas e as mortes relacionadas a um determinado grupo de CIDs, realizou-se o teste Qui-Quadrado de independência. O nível de confiança considerado foi de 5% ($p < 0.05$). Nos gráficos tipo mapa de calor as tonalidades mais escuras (cor azul) indicam baixas ou nenhuma ocorrência e as mais claras e fortes (cor amarela) indicam as maiores quantidades.

# Análises para o Espiríto Santo

```{r,echo=FALSE,message=FALSE,results="hide"}
library(dplyr)
library(lubridate)
library(ggplot2)
dados_es_total=readRDS("dados_es_filtrados")

dados_es_total$DTOBITO <- ymd(dados_es_total$DTOBITO)
dados_es_total$ANOOBITO <- year(dados_es_total$DTOBITO)

#criar coluna da idade em anos completos
dados_es_total$DTNASC  <- ymd(dados_es_total$DTNASC)  
dados_es_total$DTOBITO  <- ymd(dados_es_total$DTOBITO)
dados_es_total$IDADE2  <- floor(interval(start  =  dados_es_total$DTNASC , 
                                   end = dados_es_total$DTOBITO) / years(1)) 

dados=dados_es_total

aux=c(unlist(read.table("codigos_psic.txt")))
dados=dados %>% filter(CAUSABAS %in% aux)

cids=sort(table(dados$CAUSABAS),decreasing=T) #observando as cids que mais ocorreram
cids=as.data.frame(sort(table(dados$CAUSABAS),decreasing = T))
dados=dados %>% filter(CAUSABAS %in% cids$Var1)

attach(dados)

x=dados$CAUSABAS

CAUSABAS <- case_when(
  grepl("^F", x) ~ "(F100-F199)",
  grepl("^G", x) ~ "(G312, G621 e G721)",
  grepl("^I", x) ~ "(I426 e I427)",
  grepl("^J", x) ~ "(J703 e J704)",
  grepl("^K", x) ~ "(K292, K700-K709 e K860)",
  grepl("^N", x) ~ "(N141 e N142)",
  grepl("^P", x) ~ "(P042-P044)",  
  grepl("^X4", x) ~ "(X400-X459)",
  grepl("^X6", x) ~ "(X600-X699)",
  grepl("^X8", x) ~ "(X850)",
  grepl("^Y1", x) ~ "(Y100-Y159)",
  grepl("^Y", x) ~ "(Y471, 494, Y499 e Y579)",
  TRUE ~ "Outra"  # Para qualquer outro caso
)

df_idades <- data.frame(Idade = IDADE2)
df_idades <- df_idades %>%
  mutate(Faixa_Etaria = case_when(
    Idade >= 0 & Idade < 13 ~ "Criança (0-12)",
    Idade >= 13 & Idade < 18 ~ "Adolescente (13-17)",
    Idade >= 18 & Idade < 65 ~ "Adulto (18-65)",
    Idade >= 65 ~ "Idoso"
  ))


IDADE2= df_idades$Faixa_Etaria  
```

## RACACOR

####
Na tabela de contingência abaixo, repare as pessoas classificadas como "pardas" foram as que mais morreram independentemente das categorias.

```{r,echo=FALSE,warning=FALSE,fig.align="center"}
var_tab=table(CAUSABAS,RACACOR)
var_plot=as.data.frame(var_tab)
kable(var_tab)
```
####
Foi realizada uma análise da significância da associação entre o número de mortes por psicoativos e a variável RACACOR. As mortes relacionadas com os grupos de CIDs (G312, G621 e G721) e (Y471, 494, Y499 e Y579) não  apresentaram  associação com a varíavel RACACOR. As demais CIDs se apresentaram estatísticamente associadas a cor de pele ($p < 0.05$), sugerindo assim que em grande parte das vezes a cor dos indivíduos tem uma associação estatística com sua morte.

```{r,echo=FALSE,warning=FALSE,out.width="120%",fig.align="center"}
ggplot(var_plot, aes(x = var_plot[,1], y = var_plot[,2], fill = var_plot[,3])) + xlab(" ") + ylab(" ") +
geom_tile(color = "grey90") + scale_fill_gradientn(colors =c("darkblue","yellow")) + theme(axis.text.x = element_text(angle = 90, hjust = 1,vjust=0.5,size=6),axis.text.y = element_text(angle = 90, hjust = 0.5,size=6)) + labs(fill="Número de mortes por psicoativos")  + theme(legend.position = "top",legend.key.size = unit(0.7,"cm"),legend.text = element_text(size = 6),legend.title=element_text(size = 6))    
```

## SEXO

####
A tabela abaixo traz indicativos de que os homens morrem mais do que as mulheres em grande parte dos casos.

```{r,echo=FALSE,warning=FALSE,out.width="120%",fig.align="center"}
var_tab=table(CAUSABAS,SEXO)
var_plot=as.data.frame(var_tab)
kable(var_tab)
```

####
Foi realizada uma análise da significância da associação entre o número de mortes por psicoativos e a variável SEXO. As mortes relacionadas com os grupos de CIDs (J703 e J704), (N141 e N142), (P042-P044), (X600-X699), (Y100-Y159) e (Y100-Y159) não apresentaram associação com a varíavel SEXO. As demais CIDs se apresentaram estatísticamente associadas a variável socioecômica em questão ($p < 0.05$), sugerindo assim que em grande parte das vezes o sexo dos indivíduos tenha associação estatística com seu falecimento.

```{r,echo=FALSE,warning=FALSE,out.width="120%",fig.align="center"}
ggplot(var_plot, aes(x = var_plot[,1], y = var_plot[,2], fill = var_plot[,3])) + xlab(" ") + ylab(" ") +
geom_tile(color = "grey90") + scale_fill_gradientn(colors =c("darkblue","yellow")) + theme(axis.text.x = element_text(angle = 90, hjust = 1,vjust=0.5,size=6),axis.text.y = element_text(angle = 90, hjust = 0.5,size=6)) + labs(fill="Número de mortes por psicoativos") + theme(legend.position = "top",legend.key.size = unit(0.7,"cm"),legend.text = element_text(size = 6),legend.title=element_text(size = 6))   
```

## ESTCIV

####
Nesse caso, percebe-se que os solteiros são os que mais morreram. Outro fato a se destacar e que para as CIDs (F100-F199) e (K292, K700-K709 e K860) houve um número elevado de morte dos casados.

```{r,echo=FALSE,warning=FALSE,out.width="120%" ,fig.align="center"}
var_tab=table(CAUSABAS,ESTCIV)
var_plot=as.data.frame(var_tab)
kable(var_tab)
```

####
Foi realizada uma análise da significância da associação entre o número de mortes por psicoativos e a variável ESTCIV. Somente as mortes relacionadas com os grupos de CIDs (N141 e N142) e (Y471, 494, Y499 e Y579) não apresentaram associação com a varíavel ESTCIV. As demais CIDs se apresentaram estatísticamente associadas a variável socioecômica em questão ($p < 0.05$), sugerindo assim uma associação estatística entre o estado civil e a morte.


```{r,echo=FALSE,warning=FALSE,out.width="120%",fig.align="center"}
ggplot(var_plot, aes(x = var_plot[,1], y = var_plot[,2], fill = var_plot[,3])) + xlab(" ") + ylab(" ") +
geom_tile(color = "grey90") + scale_fill_gradientn(colors =c("darkblue","yellow")) + theme(axis.text.x = element_text(angle = 90, hjust = 1,vjust=0.5,size=6),axis.text.y = element_text(angle = 0, hjust = 0.5,size=6)) + labs(fill="Número de mortes por psicoativos") + theme(legend.position = "top",legend.key.size = unit(0.7,"cm"),legend.text = element_text(size = 6),legend.title=element_text(size = 6))    
```

## ESC

####
Para a escolaridade, repara-se que o que menos apresentou mortes foi a classe 12 anos ou mais.

```{r,echo=FALSE,warning=FALSE,out.width="120%" ,fig.align="center"}
var_tab=table(CAUSABAS,ESC)
var_plot=as.data.frame(var_tab)
kable(var_tab)
```

As mortes relacionadas com os grupos de CIDs (G312, G621 e G721), (J703 e J704), (Y100-Y159) e (Y471, 494, Y499 e Y579) não apresentaram associação com a varíavel ESC, as demais apresentaram.

```{r,echo=FALSE,warning=FALSE,out.width="120%",fig.align="center"}
ggplot(var_plot, aes(x = var_plot[,1], y = var_plot[,2], fill = var_plot[,3])) + xlab(" ") + ylab(" ") +
geom_tile(color = "grey90") + scale_fill_gradientn(colors =c("darkblue","yellow")) + theme(axis.text.x = element_text(angle = 90, hjust = 1,vjust=0.5,size=6),axis.text.y = element_text(angle = 0, hjust = 0.5,size=6)) + labs(fill="Número de mortes por psicoativos") + theme(legend.position = "top",legend.key.size = unit(0.7,"cm"),legend.text = element_text(size = 6),legend.title=element_text(size = 6))   
```

## LOCOCOR

####
Note pela tabela abaixo que a grande partes das mortes ocorreram ou em domicílio ou no hospital.

```{r,echo=FALSE,warning=FALSE,out.width="120%" ,fig.align="center"}
var_tab=table(CAUSABAS,LOCOCOR)
var_plot=as.data.frame(var_tab)
kable(var_tab)
```

Foi realizada uma análise da significância da associação entre o número de mortes por psicoativos e a variável LOCOCOR. As mortes relacionadas com os grupos de CIDs (J703 e J704), (N141 e N142) e (Y471, 494, Y499 e Y579) não  apresentaram  associação com a varíavel LOCOCOR. As demais CIDs se apresentaram estatísticamente associadas ao local de morte ($p < 0.05$), sugerindo assim que na maioria dos casos o local em que o indivíduo estava pode ter influênciado na sua morte.

```{r,echo=FALSE,warning=FALSE,out.width="120%",fig.align="center"}
ggplot(var_plot, aes(x = var_plot[,1], y = var_plot[,2], fill = var_plot[,3])) + xlab(" ") + ylab(" ") +
geom_tile(color = "grey90") + scale_fill_gradientn(colors =c("darkblue","yellow")) + theme(axis.text.x = element_text(angle = 90, hjust = 1,vjust=0.5,size=6),axis.text.y = element_text(angle = 0, hjust = 0.5,size=6)) + labs(fill="Número de mortes por psicoativos") + theme(legend.position = "top",legend.key.size = unit(0.7,"cm"),legend.text = element_text(size = 6),legend.title=element_text(size = 6))   
```

## IDADE2

####
Repare que a maioria das mortes está concetrada entre 30 e 60 anos e estão relacionadas com as CIDs (K292, K700-K709 e K860). Ao se testar a associação, observa-se que as mortes relacionadas com as CIDs (F100-F199), (I426 e I427), (K292, K700-K709 e K860), (X400-X459) e (X600-X699) apresentaram associação com a variável em questão ($p < 0.05$), as demais não se apresentaram associadas.

```{r,echo=FALSE,warning=FALSE,out.width="120%" ,fig.align="center"}
var_tab=table(CAUSABAS,IDADE2)
var_plot=as.data.frame(var_tab)

ggplot(var_plot, aes(x = var_plot[,1], y = var_plot[,2])) + xlab(" ") + ylab(" ") +
geom_tile(color = "grey90",aes(fill = var_plot[,3])) + scale_fill_gradientn(colors =c("darkblue","yellow")) + theme(axis.text.x = element_text(angle = 90, hjust = 1,vjust=0.5,size=6),axis.text.y = element_text(angle = 0, hjust = 0.5,size=4)) + labs(fill="Número de mortes por psicoativos") + scale_x_discrete(guide = guide_axis(n.dodge = 1)) + theme(legend.position = "top",legend.key.size = unit(0.7,"cm"),legend.text = element_text(size = 6),legend.title=element_text(size = 6))  
``` 

# Análises para o Brasil

```{r,echo=FALSE,message=FALSE,results="hide"}

rm(list = ls())
gc()

dados_br_total=readRDS("dados_br_filtrados")

dados_br_total$DTOBITO <- ymd(dados_br_total$DTOBITO)
dados_br_total$ANOOBITO <- year(dados_br_total$DTOBITO)

#criar coluna da idade em anos completos
dados_br_total$DTNASC  <- ymd(dados_br_total$DTNASC)  
dados_br_total$DTOBITO  <- ymd(dados_br_total$DTOBITO)
dados_br_total$IDADE2  <- floor(interval(start  =  dados_br_total$DTNASC , 
                                   end = dados_br_total$DTOBITO) / years(1)) 

dados=dados_br_total

attach(dados)

aux=c(unlist(read.table("codigos_psic.txt")))
dados=dados %>% filter(CAUSABAS %in% aux)

cids=sort(table(dados$CAUSABAS),decreasing=T) #observando as cids que mais ocorreram
cids=as.data.frame(sort(table(dados$CAUSABAS),decreasing = T))
dados=dados %>% filter(CAUSABAS %in% cids$Var1)

attach(dados)

x=dados$CAUSABAS
CAUSABAS <- case_when(
  grepl("^F", x) ~ "(F100-F199 e F55)",
  grepl("^G", x) ~ "(G312, G620-G622 e G721-G722)",
  grepl("^I", x) ~ "(I426-I427 e I952)",
  grepl("^J", x) ~ "(J662 e J702-J704)",
  grepl("^K", x) ~ "(K292, K700-K709 e K860)",
  grepl("M342", x) ~ "(M342)",
  grepl("^N", x) ~ "(N140-N142)",
  grepl("^P", x) ~ "(P042-P044, P961 e Q860)",
  grepl("Q860", x) ~ "(P042-P044, P961 e Q860)",
  grepl("^R", x) ~ "(R780-R785)",
  grepl("^X4", x) ~ "(X400-X469)",
  grepl("^X6", x) ~ "(X600-X699)",
  grepl("^X8", x) ~ "(X850-X859)",
  grepl("^Y1", x) ~ "(Y100-Y169)",
  grepl("^Y", x) ~ "(Y450-Y579)",
)

df_idades <- data.frame(Idade = IDADE2)
df_idades <- df_idades %>%
  mutate(Faixa_Etaria = case_when(
    Idade >= 0 & Idade < 13 ~ "Criança (0-12)",
    Idade >= 13 & Idade < 18 ~ "Adolescente (13-17)",
    Idade >= 18 & Idade < 65 ~ "Adulto (18-65)",
    Idade >= 65 ~ "Idoso"
  ))


IDADE2= df_idades$Faixa_Etaria  
 
```

## RACACOR

####
Na tabela de contingência abaixo, repare as pessoas classificadas como "pardas" e "brancas" foram as que mais morreram independentemente das categorias.

```{r,echo=FALSE,warning=FALSE,fig.align="center"}
var_tab=table(CAUSABAS,RACACOR)
var_plot=as.data.frame(var_tab)
kable(var_tab)
```
####
Foi realizada uma análise da significância da associação entre o número de mortes por psicoativos e a variável RACACOR. As mortes relacionadas com os grupos de CIDs (M342) e (R780-R785) não  apresentaram  associação com a varíavel RACACOR. As demais CIDs se apresentaram estatísticamente associadas a cor de pele ($p < 0.05$), sugerindo assim que em grande parte das vezes a cor dos indivíduos pode ter influenciado em sua morte.

```{r,echo=FALSE,warning=FALSE,out.width="120%",fig.align="center"}
ggplot(var_plot, aes(x = var_plot[,1], y = var_plot[,2], fill = var_plot[,3])) + xlab(" ") + ylab(" ") +
geom_tile(color = "grey90") + scale_fill_gradientn(colors =c("darkblue","yellow")) + theme(axis.text.x = element_text(angle = 90, hjust = 1,vjust=0.5,size=6),axis.text.y = element_text(angle = 90, hjust = 0.5,size=6)) + labs(fill="Número de mortes por psicoativos")  + theme(legend.position = "top",legend.key.size = unit(0.7,"cm"),legend.text = element_text(size = 6),legend.title=element_text(size = 6))    
```

## SEXO

####
A tabela abaixo traz indicativos de que os homens morrem mais do que as mulheres em grande parte dos casos. No caso das mortes relacionadas com o grupo (Y450-Y579), morreram mais mulheres do que homens.

```{r,echo=FALSE,warning=FALSE,out.width="120%",fig.align="center"}
var_tab=table(CAUSABAS,SEXO)
var_plot=as.data.frame(var_tab)
kable(var_tab)
```

####
Foi realizada uma análise da significância da associação entre o número de mortes por psicoativos e a variável SEXO. As mortes relacionadas com os grupos de CIDs (R780-R785), (N140-N142) e (M342) não apresentaram associação com a varíavel SEXO. As demais CIDs se apresentaram estatísticamente associadas a variável socioecômica em questão ($p < 0.05$).

```{r,echo=FALSE,warning=FALSE,out.width="120%",fig.align="center"}
ggplot(var_plot, aes(x = var_plot[,1], y = var_plot[,2], fill = var_plot[,3])) + xlab(" ") + ylab(" ") +
geom_tile(color = "grey90") + scale_fill_gradientn(colors =c("darkblue","yellow")) + theme(axis.text.x = element_text(angle = 90, hjust = 1,vjust=0.5,size=6),axis.text.y = element_text(angle = 90, hjust = 0.5,size=6)) + labs(fill="Número de mortes por psicoativos") + theme(legend.position = "top",legend.key.size = unit(0.7,"cm"),legend.text = element_text(size = 6),legend.title=element_text(size = 6))   
```

## ESTCIV

####
Nesse caso, percebe-se que os solteiros são os que mais morreram. Outro fato a se destacar e que para as CIDs (F100-F199 e F55) e (K292, K700-K709 e K860) houve um número elevado de morte dos casados.

```{r,echo=FALSE,warning=FALSE,out.width="120%" ,fig.align="center"}
var_tab=table(CAUSABAS,ESTCIV)
var_plot=as.data.frame(var_tab)
kable(var_tab)
```

####
Foi realizada uma análise da significância da associação entre o número de mortes por psicoativos e a variável ESTCIV. Somente as mortes relacionadas com os grupos de CIDs (R780-R785) e (P042-P044, P961 e Q860) não apresentaram associação com a varíavel ESTCIV. As demais CIDs se apresentaram estatísticamente associadas a variável socioecômica em questão ($p < 0.05$).


```{r,echo=FALSE,warning=FALSE,out.width="120%",fig.align="center"}
ggplot(var_plot, aes(x = var_plot[,1], y = var_plot[,2], fill = var_plot[,3])) + xlab(" ") + ylab(" ") +
geom_tile(color = "grey90") + scale_fill_gradientn(colors =c("darkblue","yellow")) + theme(axis.text.x = element_text(angle = 90, hjust = 1,vjust=0.5,size=6),axis.text.y = element_text(angle = 0, hjust = 0.5,size=6)) + labs(fill="Número de mortes por psicoativos") + theme(legend.position = "top",legend.key.size = unit(0.7,"cm"),legend.text = element_text(size = 6),legend.title=element_text(size = 6))    
```

## ESC

####
Para a escolaridade, repara-se que o que menos apresentou mortes foi a classe 12 anos ou mais. Além disso a maioria das mortes estão relacionadas com o grupo (K292, K700-K709 e K860).

```{r,echo=FALSE,warning=FALSE,out.width="120%" ,fig.align="center"}
var_tab=table(CAUSABAS,ESC)
var_plot=as.data.frame(var_tab)
kable(var_tab)
```

As mortes relacionadas com os grupos de CIDs (R780-R785), (N140-N142), (M342) e (J662 e J702-J704) não apresentaram associação com a varíavel ESC, as demais apresentaram.

```{r,echo=FALSE,warning=FALSE,out.width="120%",fig.align="center"}
ggplot(var_plot, aes(x = var_plot[,1], y = var_plot[,2], fill = var_plot[,3])) + xlab(" ") + ylab(" ") +
geom_tile(color = "grey90") + scale_fill_gradientn(colors =c("darkblue","yellow")) + theme(axis.text.x = element_text(angle = 90, hjust = 1,vjust=0.5,size=6),axis.text.y = element_text(angle = 0, hjust = 0.5,size=6)) + labs(fill="Número de mortes por psicoativos") + theme(legend.position = "top",legend.key.size = unit(0.7,"cm"),legend.text = element_text(size = 6),legend.title=element_text(size = 6))   
```

## LOCOCOR

####
Note pela tabela abaixo que a grande partes das mortes ocorreram ou em domicílio ou no hospital. O número 6 é referente a aldeia indígena.

```{r,echo=FALSE,warning=FALSE,out.width="120%" ,fig.align="center"}
var_tab=table(CAUSABAS,LOCOCOR)
var_plot=as.data.frame(var_tab)
kable(var_tab)
```

Foi realizada uma análise da significância da associação entre o número de mortes por psicoativos e a variável LOCOCOR. Somente as mortes relacionadas com o grupo de CIDs (R780-R785) não  apresentaram  associação com a varíavel LOCOCOR. As demais CIDs se apresentaram estatísticamente associadas ao local de morte ($p < 0.05$).

```{r,echo=FALSE,warning=FALSE,out.width="120%",fig.align="center"}
ggplot(var_plot, aes(x = var_plot[,1], y = var_plot[,2], fill = var_plot[,3])) + xlab(" ") + ylab(" ") +
geom_tile(color = "grey90") + scale_fill_gradientn(colors =c("darkblue","yellow")) + theme(axis.text.x = element_text(angle = 90, hjust = 1,vjust=0.5,size=6),axis.text.y = element_text(angle = 0, hjust = 0.5,size=6)) + labs(fill="Número de mortes por psicoativos") + theme(legend.position = "top",legend.key.size = unit(0.7,"cm"),legend.text = element_text(size = 6),legend.title=element_text(size = 6))   
```

## IDADE2

####
Repare que a maioria das mortes está concetrada entre 40 e 70 anos e estão relacionadas com as CIDs (K292, K700-K709 e K860). Ao se testar a associação, observa-se que as mortes relacionadas com as CIDs (X850-X859), (R780-R785), (N140-N142), (M342) e (J662 e J702-J704) não apresentaram associação com a variável em questão , as demais se apresentaram associadas ($p < 0.05$).

```{r,echo=FALSE,warning=FALSE,out.width="120%" ,fig.align="center"}
var_tab=table(CAUSABAS,IDADE2)
var_plot=as.data.frame(var_tab)

ggplot(var_plot, aes(x = var_plot[,1], y = var_plot[,2])) + xlab(" ") + ylab(" ") +
geom_tile(color = "grey90",aes(fill = var_plot[,3])) + scale_fill_gradientn(colors =c("darkblue","yellow")) + theme(axis.text.x = element_text(angle = 90, hjust = 1,vjust=0.5,size=6),axis.text.y = element_text(angle = 0, hjust = 0.5,size=6)) + labs(fill="Número de mortes por psicoativos") + theme(legend.position = "top",legend.key.size = unit(0.7,"cm"),legend.text = element_text(size = 6),legend.title=element_text(size = 6))  
``` 

## CONCLUSÕES

####
Enquanto que no Espírito Santo todas as variáveis sociodemográficas estavam estatisticamente associadas com mortes relacionadas ao grupo R780-R785 (Presença de drogas e de outras substâncias normalmente não encontradas no sangue), no Brasil nenhuma variável apresentou associação com esse grupo. Chama atenção que o grupo F100-F199 (Transtornos mentais e comportamentais) e o grupo K292, K700-K709 e K860 (Doenças do aparelho digestivo) apresentaram associação estatística com todas as variáveis sociodemográficas tanto no ES quanto no Brasil, a maior parte das CIDs desses dois agrupamentos está relacionada com o uso de álcool, mostrando assim que o uso de álcool impacta nessas associações. É possível perceber que o comportamento do ES foi similar ao do Brasil no geral. 

## OBSERVAÇÕES

####
Além dessa análise, também foi realizada uma análise com agrupamentos que consideravam tipos de droga (maconha, cocaína, álcool e etc), mas devido ao fato de que muitas CIDs não especificam o tipo de droga, englobam diversas drogas ou ainda descrevem casos bem específicos, não se conseguiu fazer bons agrupamentos. Sendo assim, grande parte dos casos acaba se concentrando em grupos mais gerais, que não traziam muita informação. Nesse caso, para se fazer um bom agrupamento por tipos de droga seria necessário alguém com um conhecimento mais específico para determinar qual droga que uma determinada CID poderia estar mais relacionada e assim auxiliar na construção dos agrupamentos.
