---
title: "Análise Exploratória das Mortes por Psicoativos no Brasil e no Espírito Santo"
author: "Iane Martins"
date: "2024-10-17"
output: html_document
---

```{r setup, include=FALSE}
knitr::opts_chunk$set(echo = TRUE)
```


```{r, include=FALSE}
library(gridExtra)
library(plotly)
library(scales)
library(readxl)
library(ggplot2)
library(readr)
library(plotly)
library(dplyr)
library(data.table)
library(lubridate)
library(ggplot2)
library(RColorBrewer)
library(reactR)
library(htmltools)
library(reactable)
library(stringr)
library(sidrar)
library(janitor)
library(readxl)
library(knitr)
library(kableExtra)
library(tidyverse)
library(latex2exp)
library(geobr)
library(scales)
library(sf)
library(lwgeom)

source("Bases/paletas_de_cores.R")
source("Bases/leitura_filtragem.R")
source("raca.R")
source("escolaridade.R")
source("genero.R")
source("mortes_totais.R")
```

<br>

# Introdução

Este relatório busca examinar as variáveis sociodemográficas presentes na base de dados do Sistema de Informação sobre Mortalidade (SIM) em relação às mortes por psicoativos ocorridas no Brasil e no estado do Espírito Santo entre os anos de 2013 e 2022.

Para obter os dados de morte por psicoativos foram usados os Códigos Diagnósticos (CID) que tivessem alguma relação com o uso de substâncias. 

# Análise Sociodemográfica

## Gênero

A seguir é possível visualizar a discrepância entre o número de homens e de mulheres que morreram por mortes totais e por psicoativos tanto no Brasil quando no Espírito Santo. Em ambas as localizações o número de óbitos de indivíduos do gênero masculino foi superior ao número de mortes em pessoas do gênero feminino. Ao observar a diferença entre as mortes totais e mortes por psicoativos, porém, tem-se que o número de homens que faleceram por uso de substância é consideravelmente superior ao número de mulheres. Ao mesmo tempo, enquanto o número de óbitos em mulheres que morreram por uso de substãncias se mantêm bastante estável, os dados sobre os homens apresentam uma curva crescente de 2019 a 2021.

<br>

```{r echo=FALSE, out.width = "100%"}

series_genero_br_total
series_genero_es_total
series_genero_br_psic
series_genero_es_psic

```

<br> Com o objetivo de melhorar a visualização dos dados, é possível também
analizar o gráfico de porcentagem. Este gráfico utiliza a porcentagem de cada dado
com relação ao total e através dele fica clara a discrepância entre o número
de morte por gênero, no Brasil e no Espírito Santo.

<br>

```{r out.width = "100%", echo=FALSE}
proporcao_genero_br_psic
proporcao_genero_es_psic

```

<br>

## Raça

Os dados sobre as raças dos indivíduos falecidos no Brasil como um todo
são bem parecidos com os dados do Espírito Santo. Em ambos os casos, o
número de mortes de pessoas brancas é, na maioria das vezes, superior ao número de mortes de
pessoas pardas e sempre superior ao número de pessoas pretas, amarelas e indígenas. Entretanto, nas mortes por psicoativos, o número de pessoas pardas é predominante.

Para a pesquisa, pode ser importante discutir a forma de analisar esses
dados e se é válido unir as categorias Parda e Preta.

<br>

```{r out.width = "100%", echo=FALSE}

series_raca_br_total
series_raca_es_total
series_raca_br_psic
series_raca_es_psic

 
```

<br>




```{r out.width = "100%", echo=FALSE}
proporcao_raca_br_psic
proporcao_raca_es_psic

```

<br>

## Escolaridade

A variável escolaridade foi a que apresentou maior discrepância com o
passar do tempo. Sobre esse aspecto, é importante destacar o número alto
de informações não disponíveis (NA), o que pode ter causado interferência
nos dados.Também é válido ressaltar que existe mais de uma variável que
retrata a escolaridade dos indivíduos, entretanto, todas elas apresentam
um alto índice de NA's.

<br>

```{r out.width = "100%", echo=FALSE}
series_escolaridade_br_total
series_escolaridade_es_total
series_escolaridade_br_psic
series_escolaridade_es_psic

```

<br>

```{r out.width = "100%", echo=FALSE}
proporcao_escolaridade_br_psic
proporcao_escolaridade_es_psic

```

<br>
